---
title: "Visualización de datos en R y con ggplot2"
subtitle: "Barcharts"
author: "Patricia Loto"
date: "05-03-2020"
output:
   html_document:
     theme: "journal"
     css: styles.css
     dev: png
     highlight: "default"
     toc: true
     toc_float: true
     code_folding: hide
---


```{r setup, include=FALSE}
knitr::opts_chunk$set(echo = FALSE)
```

# Librerías

Lo primero que debemos hacer es cargar las librerías que utilizaremos:

* [tidyverse](https://www.tidyverse.org/)
* [here](https://here.r-lib.org/)
* [DT](https://rstudio.github.io/DT/)

```{r librerias, echo=TRUE, message=FALSE, warning=FALSE}

library(tidyverse)
library(here)
library (DT)
# library(ggtext)
# install.packages("ggtext")
```

# Dataset

Trabajaremos con un dataframe formado por las siguientes variables: 'sex', 'time' y 'total_bill', el cual contiene datos de propinas entregadas en diferentes momentos del día.


```{r subset_ejemplo, echo=FALSE, message=FALSE, warning=FALSE}
subset_propina<- data.frame(
 sex = factor(c("Female","Female","Male","Male")),
  time = factor(c("Lunch","Dinner","Lunch","Dinner"), levels=c("Lunch","Dinner")),
  total_bill = c(13.53, 16.81, 16.24, 17.42))

# Mostramos el dataset en formato de tabla interactiva con el paquete 'DT'
datatable(subset_propina, rownames = FALSE, options = list(
  columnDefs = list(list(className = 'dt-center'))))
```


## Estructura del dataset

```{r estructura_dataset, message=FALSE, warning=FALSE, paged.print=TRUE}
str(subset_propina)
```





# ¿Comenzamos?

Antes de comenzar, recuerda que ggplot2 está basado en la **Grámatica de gráficos en capas**, por lo que, cada gráfico se contruyen en base a capas. Y no olvides que los principales elementos para construir un gráfico son:

* Datos

* Atributos estéticos

* Función Geom ()

# Gráfico de barras paso a paso

## **Datos**

```{r datos, echo=TRUE, fig.align='center', fig.height=6, fig.width=8, message=FALSE, warning=FALSE}

ggplot(data=subset_propina, mapping = aes(x=time, y=total_bill, fill=sex))
```

## **Función Geom**

En este caso, elegimos la función **geom_bar()** con la opción **stat="identity"**, la misma nos permite asignar la altura de las barras a los valores brutos de la variable 'y', así obtenemos el siguiente gráfico: 
 

```{r funcion_geom, echo=TRUE, fig.align='center', fig.height=6, fig.width=8, message=FALSE, warning=FALSE}
ggplot(data=subset_propina, aes(x=time, y=total_bill, fill=sex))+
  geom_bar(stat="identity")
```



### Gráfico de barras contiguas

```{r barchart_dodge, echo=TRUE, fig.align='center', fig.height=6, fig.width=8, message=FALSE, warning=FALSE}
# 1.2 gráfico de barras contiguas - dodge
ggplot(data=subset_propina,aes(x=time, y=total_bill, fill=sex))+
  geom_bar(stat="identity", position= position_dodge())
```



Si no deseas un gráfico de barras contiguas(“dodge”), puedes usar una de las otras tres opciones: **"identity"** (identidad), **"stack"** (apilar) o **"fill"** (llenar).



### Gráfico de barras apiladas con la opción **position_stack**

```{r position_stack, echo=TRUE, fig.align='center', fig.height=5, fig.width=8, message=FALSE, warning=FALSE}
ggplot(data=subset_propina, aes(x=time, y=total_bill, fill=sex))+
  geom_bar(stat = "identity", position= position_stack(), color="black")
 
```


### Gráfico de barras llenas con la opción **position_fill**

```{r position_fill, echo=TRUE, fig.align='center', fig.height=6, fig.width=8, message=FALSE, warning=FALSE}
ggplot(data=subset_propina, aes(x=time, y=total_bill, fill=sex))+
  geom_bar(stat = "identity", position=position_fill())

```





Finalmente, elijo la opción **position = "dodge"** ya que es más fácil comparar valores individuales cuando las barras están ubicadas una al lado de la otra.

## ¿Cómo cambiamos el **color** de las barras?

En el siguiente gráfico vamos a cambiar el color de relleno de las barras  utilizando una escala manual, para lo cual es necesario agregar una capa: **scale_fill_manual**, en donde definiremos los colores de cada valor.


```{r color, echo=TRUE, fig.align='center', fig.height=6, fig.width=8, message=FALSE, warning=FALSE}
# 1.4 Cambiamos los colores de las barras:"#713580", "#41b6a6" 
ggplot(data=subset_propina, aes(x=time, y=total_bill, fill=sex))+
  geom_bar(stat="identity", position=position_dodge()) +
  scale_fill_manual(values=c("#713580", "#41b6a6")) 
```




### ¿Qué cambio observas en el gráfico?

```{r borde_negro, echo=TRUE, fig.align='center', fig.height=6, fig.width=8, message=FALSE, warning=FALSE}
# 1.3 cambiamos el color de la línea de borde de cada barra
ggplot(data=subset_propina, aes(x=time,   y=total_bill, fill=sex))+
  geom_bar(stat="identity", position = position_dodge(), color="black")+
  scale_fill_manual(values=c("#713580", "#41b6a6")) 
```




## **Etiquetas**

Para cambiar el nombre de los ejes 'x' e 'y' utilizamos la capa **labs**, donde podemos especificar los nombres o etiquetas del eje 'x' e 'y', del título, subtítulo, etc. Por ahora, vamos a renombrar al eje 'y', eliminaremos el eje 'x'y agregaremos un título y subtítulo al gráfico.

```{r etiquetas_x_y, echo=TRUE, fig.align='center', fig.height=6, fig.width=8, message=FALSE, warning=FALSE}
ggplot(data=subset_propina, aes(x= time, y= total_bill, fill= sex))+
  geom_bar(stat = "identity", position= position_dodge(), color= "black")+
  scale_fill_manual(values= c("#713580", "#41b6a6"))+
  labs(x= "", y= "Propina", title= "¿Quién da más propina?", subtitle = "¿Hombres o Mujeres?")
 
```



Para renombrar los valores del eje x, correspondientes a 'Lunch' y 'Dinner', utilizamos la capa: `scale_x_discrete(limit=c("Lunch","Dinner"), labels=c("Almuerzo", "Cena")`

```{r renombrar_valores_x, echo=TRUE, fig.align='center', fig.height=6, fig.width=8, message=FALSE, warning=FALSE}
ggplot(data=subset_propina, aes(x=time, y=total_bill, fill=sex))+
  geom_bar(stat = "identity", position=position_dodge(), color="black")+
  scale_fill_manual(values=c("#713580", "#41b6a6"))+
  scale_x_discrete(limit=c("Lunch","Dinner"), labels=c("Almuerzo", "Cena"))+
  labs(x=" ", y="Propina", title="¿Quién da más propina?" )
```



## **Temas** 

Vamos a utilizar uno de los themes clásicos que trae ggplot2, y vamos a aprovechar para cambiar la presentación de los valores del eje 'y'.

```{r theme_classic, echo=TRUE, fig.align='center', fig.height=6, fig.width=8, message=FALSE, warning=FALSE}
ggplot(data=subset_propina, aes(x=time, y=total_bill, fill=sex))+
  geom_bar(stat = "identity", position=position_dodge(), widht=.3, color="black")+
  scale_fill_manual(values=c("#713580", "#41b6a6"))+
  scale_x_discrete(limit=c("Lunch","Dinner"), labels=c("Almuerzo", "Cena"))+
  scale_y_continuous(labels = scales::dollar)+
  labs(x=" ", y="Propina", title="¿Quién da más propina?", fill=' ')+
  theme_classic()
```




### ¿Y si queremos cambiar el color y el tamaño del título?

A continuación, modificaremos el color y el tamaño tanto del título como de la leyenda del gráfico. Y por último, vamos a cambiar la posición de la leyenda correspondiente a la variable 'Sexo' y a renombrar cada uno de sus valores. Para cambiar dichos valores, es necesario usar la configuración del theme() ó tema. En la configuración del tema, la sentencia 'legend.position', controla la posición de la leyenda, por defecto, la posición es a la derecha y las restantes opciones son:

* `theme(legend.position = "left"`
* `theme(legend.position = "top")`
* ` theme(legend.position = "bottom")`



```{r theme_bw, echo=TRUE, fig.align='center', fig.height=6, fig.width=8, message=FALSE, warning=FALSE, highlight=TRUE, tidy=TRUE}
ggplot(data=subset_propina, aes(x=time, y=total_bill, fill=sex))+
  geom_bar(stat = "identity", position=position_dodge(), 
           widht=.3, color="#2c204d")+
  scale_fill_manual(values=c("#713580", "#41b6a6"), labels=c('Femenino','Masculino'))+
  scale_x_discrete(limit=c("Lunch","Dinner"), labels=c("Almuerzo", "Cena"))+
  scale_y_continuous(labels = scales::dollar)+
  labs(x=" ", y="Propina", title="¿Quién da más propina?", fill=' ')+ 
  theme_classic()+ 
  theme(text = element_text(size=14, face = 'bold', color = "#2c204d"),
         plot.title = element_text(size=18,            #cambiamos el tamaño, fuente y color del título
                                   family ="Garamond",    
                              hjust = 0.5,vjust = 1,
                              colour = "#2c204d", 
                              face = 'bold', 
                              margin = margin(b = 12 * 1.2)),
         legend.position="top",legend.text= element_text(color="#2c204d", 
         size= 12, hjust = 0.5,vjust = 1,
         family ="Garamond")) #cambiamos tamaño, fuente y color de la leyenda      
      



```

## ¿Cómo guardamos lo hecho hasta aquí?

Guardamos la figura obtenida en formato png y definimos la dimensión de la misma, asignando valores a los parámetros **height** (altura) y **width** (ancho).

```{r grafico_png, echo=TRUE, fig.align='center', fig.height=8, fig.width=6, message=FALSE, warning=FALSE, highlight=TRUE, tidy=TRUE}
ggsave(here("grafico_barchart2.png"), height = 8, width = 10, units = "in", type='cairo')

```



## **Referencias** 
* Libro [Rcoobook](http://www.cookbook-r.com/Graphs/) - Capítulo 8.1: [Bar graphs](http://www.cookbook-r.com/Graphs/Bar_and_line_graphs_(ggplot2)/)

* Libro [R para Ciencia de Datos](https://es.r4ds.hadley.nz/) - Capítulo 3:[Visualización de datos](https://es.r4ds.hadley.nz/visualizaci%C3%B3n-de-datos.html)