---
title: "Visualización de datos en R y con ggplot2"
subtitle: "Barcharts"
author: "Patricia Loto"
date: "05-03-2020"
output:
   html_document:
     theme: "journal"
     css: styles.css
     dev: png
     highlight: "default"
     toc: true
     toc_float: true
     code_folding: hide
---


```{r setup, include=FALSE}
knitr::opts_chunk$set(echo = FALSE)
```

# Librerías

Lo primero que debemos hacer es cargar las librerías que utilizaremos:

* [tidyverse](https://www.tidyverse.org/)
* [here](https://here.r-lib.org/)
* [ggtext](https://github.com/wilkelab/ggtext)

```{r librerias, echo=TRUE, message=FALSE, warning=FALSE}

library(tidyverse)
library(here)
library(ggtext)
```


# Set de datos

Trabajaremos con un dataframe formado por las siguientes variables  **sex**, **time** y **total_bill**, el cual contiene datos de propinas entregadas en diferentes momentos del día.


```{r subset_ejemplo, message=FALSE, warning=FALSE, echo=TRUE}
subset_propina<- data.frame(
 sex = factor(c("Female", "Female", "Male", "Male")),
  time = factor(c("Lunch", "Dinner", "Lunch", "Dinner"), levels=c("Lunch", "Dinner")),
  total_bill = c(13.53, 16.81, 16.24, 17.42))

```



## Estructura del dataset

En primer lugar, utilizaremos la función `str` para conocer la estructura de nuestro conjunto de datos, es decir, cuántas observaciones contiene, cuáles variables y de qué tipo son.

```{r estructura_dataset, message=FALSE, warning=FALSE, echo=TRUE}
str(subset_propina)
```




En segundo lugar, observaremos qué datos contiene nuestro set de datos.


```{r vistazo_datos, message=FALSE, warning=FALSE, echo=TRUE}

subset_propina

```





# ¿Comenzamos?

Antes de comenzar, recuerda que ggplot2 está basado en la **Grámatica de gráficos en capas**, por lo que, cada gráfico se contruyen en base a capas. Tampoco olvides que todo objeto de ggplot2 tiene al menos 3 componentes principales:

* **Datos (data):** nuestro set de datos

* **Atributos estéticos (aes):** un conjunto de mapeos estéticos entre las variables de nuestro set de datos y las propiedades visuales (tamaño, forma, etc.).

* **Capas (layers):** al menos una capa que describe cómo representar cada observación, usualmente creada con una **función geom**. Además cada capa opcionalmente tiene una  **stat** o *transformación estadística*, una **position** o *posición* y opcionalmente un conjunto de **mapeos estéticos**.




# Gráfico de barras paso a paso

## **Paso 1: Datos**

El primer argumento es el conjunto de datos. Al correr `data = subset_propina`, obtendremos un gráfico vacío.

```{r datos, message=FALSE, warning=FALSE,  fig.align='center', fig.height=6, fig.width=8, include=FALSE}

ggplot(data= subset_propina)
```





## **Paso 2: Atributos estéticos**


Mediante el **mapeo** o **mapping** le decimos a ggplot cuáles son las variables que queremos representar mediante propiedades visuales (tamaño, color, etc.). Elegimos las variables **time**, **total_bill** y **sex**, donde la primera estará asignada a 'x', la segunda a 'y' y la última al atributo `fill`, por el cual se asignará un color de relleno por cada valor distinto de la variable sexo. 


```{r atributos_esteticos, echo=TRUE, message=FALSE, warning=FALSE,  fig.align='center', fig.height=6, fig.width=8}

ggplot(data= subset_propina, mapping = aes(x= time, y= total_bill, fill= sex))

```





## **Paso 3: Función Geom**

ggplot2 incluye muchas funciones geom, en este caso, elegimos la función **geom_bar()**, la cual tiene varios argumentos como **mapping**,  **data**,  **stat**,  **position**, aes como  **width** y  **color**, entre otros. Nosotros, utilizaremos la opción `stat="identity"`, la cual nos permite relacionar la altura de las barras con los valores brutos de la variable 'y', y la opción `position = "stack"`, con la cual le decimos a ggplot que utilizaremos barras del tipo apiladas.


```{r funcion_geom, echo=TRUE, message=FALSE, warning=FALSE, fig.align='center', fig.height=6, fig.width=8, tidy=TRUE}

ggplot(data= subset_propina, aes(x= time, y= total_bill, fill= sex)) +
       geom_bar(stat= "identity", position = "stack", width= .7, color= "black")

```





### Tipos de barras


Si no deseas un gráfico de barras apiladas puedes usar alguna de las otras tres opciones, **"identity"** (identidad),  **“dodge”** (contiguas), o  **"fill"** (llenar).


#### a. Gráfico de barras contiguas



```{r barchart_dodge, echo=TRUE, message=FALSE, warning=FALSE, fig.align='center', fig.height=6, fig.width=8, fig.show = "hold"}

ggplot(data= subset_propina,aes(x= time, y= total_bill, fill= sex))+
       geom_bar(stat= "identity", position= "dodge",  width= .7, color= "black")
```




#### b. Gráfico de barras llenas



```{r position_fill, echo=TRUE, message=FALSE, warning=FALSE, fig.align='center', fig.height=6, fig.width=8, fig.show = "hold"}
ggplot(data= subset_propina, aes(x= time, y= total_bill, fill= sex))+
       geom_bar(stat = "identity", position= "fill", width= .7, color= "black")

```





Finalmente, elijo la opción de **barras contiguas** ya que es más fácil comparar valores individuales cuando las barras están ubicadas una al lado de la otra.




## **Paso 4: Sistemas de coordenadas y escalas**


Para renombrar los valores del eje x, correspondientes a **'Lunch'** y **'Dinner'**, utilizamos la siguiente capa: 
`scale_x_discrete (limit= c ("Lunch", "Dinner"), labels= c("Almuerzo",  "Cena")`




```{r coord_escalas_4, echo=TRUE, message=FALSE, warning=FALSE, fig.align='center', fig.height=6, fig.width=8, fig.show = "hold"}

ggplot(data= subset_propina, aes(x= time, y= total_bill, fill= sex))+
       geom_bar(stat = "identity", position= "dodge", width= .7, color= "black")+
       scale_x_discrete(limit= c("Lunch", "Dinner"), labels= c("Almuerzo", "Cena"))+
       scale_y_continuous(labels = scales::dollar)+
       coord_cartesian()  
```






## **Paso 5: Etíquetas y guías** 


Para cambiar la etiqueta de los ejes **'x'** e **'y'** y para agregar título, subtítulo y caption al gráfico utilizamos la capa **labs**, en donde podemos especificar las mismas. Por ahora, vamos a renombrar al eje 'y', agregaremos título y subtítulo al gráfico y por último, eliminaremos la etiqueta del eje 'x' y el título de la leyenda correspondiente a 'sex'.



```{r etiquetas_x_y, message=FALSE, warning=FALSE, echo=TRUE, fig.align='center', fig.height=6, fig.width=8,  fig.show = "hold"}

ggplot(data= subset_propina, aes(x= time, y= total_bill, fill= sex))+
       geom_bar(stat = "identity", position= "dodge", width= .7, color= "black")+
       scale_x_discrete(limit= c("Lunch", "Dinner"), labels= c("Almuerzo", "Cena"))+
       scale_y_continuous(labels = scales::dollar)+
       coord_cartesian() + 
       labs(x= "", y= "Propina", title= "¿Quién da más propina?", subtitle = "¿Hombres o Mujeres?",  fill= ' ')
 
```





## **Paso 6: ¿Cómo cambiamos el color de las barras?**

En el siguiente gráfico vamos a cambiar el color de relleno de las barras  utilizando una escala manual, para lo cual es necesario agregar una capa: **scale_fill_manual**, en donde definiremos los colores de cada valor de la variable 'sex' y las etiquetas de cada uno.


```{r color,  message=FALSE, warning=FALSE, echo=TRUE, fig.align='center', fig.height=6, fig.width=8,  fig.show = "hold"}

ggplot(data=subset_propina, aes(x= time, y= total_bill, fill= sex)) +
       geom_bar(stat = "identity", position= "dodge", width= .7, color= "black") +
       scale_x_discrete(limit= c("Lunch", "Dinner"), labels=c("Almuerzo", "Cena")) +
       scale_y_continuous(labels = scales::dollar) +
       scale_fill_manual(values= c("#713580", "#41b6a6"), labels= c('Mujeres', 'Hombres')) + #asignamos colores y etiquetas.
       coord_cartesian() + 
       labs(x= "", y= "Propina", title= "¿Quién da más propina?", subtitle = "¿Hombres o Mujeres?",  fill=' ') 

```





## **Paso 7: Temas**

Vamos a utilizar uno de los themes clásicos que trae ggplot2, y vamos a aprovechar para cambiar la presentación de los valores del eje 'y'.

```{r theme_classic,  message=FALSE, warning=FALSE, echo=TRUE, fig.align='center', fig.height=6, fig.width=8, fig.show = "hold"}
ggplot(data=subset_propina, aes(x= time, y= total_bill, fill= sex))+
       geom_bar(stat = "identity", position= "dodge", width = .7, color= "black")+
       scale_fill_manual(values= c("#713580", "#41b6a6"), labels= c('Mujeres', 'Hombres'))+
       scale_x_discrete(limit= c("Lunch", "Dinner"), labels= c("Almuerzo", "Cena"))+
       scale_y_continuous(labels = scales::dollar)+
       labs(x=" ", y="Propina", title="¿Quién da más propina?", fill= ' ')+
       theme_classic()
```





### ¿Y si queremos cambiar el color y el tamaño del título?

A continuación, modificaremos el color y el tamaño tanto del título como de la leyenda del gráfico. Y por último, vamos a cambiar la posición de la leyenda correspondiente a la variable 'Sexo' y a renombrar cada uno de sus valores. Para cambiar dichos valores, es necesario usar la configuración del theme() ó tema. En la configuración del tema, la sentencia 'legend.position', controla la posición de la leyenda, por defecto, la posición es a la derecha y las restantes opciones son:

* `theme (legend.position = "left"`
* `theme (legend.position = "top")`
* `theme (legend.position = "bottom")`




```{r theme_bw,  message=FALSE, warning=FALSE, echo=TRUE, fig.align='center', fig.height=6, fig.width=8,  fig.show = "hold", tidy=TRUE}

ggplot(data=subset_propina, aes(x= time, y= total_bill, fill= sex))+
       geom_bar(stat = "identity", position= "dodge", 
           width= .7, color= "#2c204d") +
       scale_fill_manual(values= c("#713580", "#41b6a6"), labels= c('Mujeres', 'Hombres')) +
       scale_x_discrete(limit= c("Lunch", "Dinner"), labels= c("Almuerzo", "Cena")) +
       scale_y_continuous(labels = scales::dollar)+
       labs(x=" ", y="Propina", title="¿Quién da más propina?", fill= ' ') + 
       theme_classic()+ 
       theme(text = element_text(size=14, face = 'bold', color = "#2c204d"),
             plot.title = element_text(size=18,                     #cambiamos el tamaño, fuente y color del título
                                   family ="Garamond",    
                              hjust = 0.5,vjust = 1,
                              colour = "#2c204d", 
                              face = 'bold', 
                              margin = margin(b = 12 * 1.2)),
             legend.position="top",legend.text= element_text(color="#2c204d", 
             size= 12, hjust = 0.5,vjust = 1, family ="Garamond"))   #cambiamos tamaño, fuente y color de la leyenda      
      



```




## **¿Cómo guardamos lo hecho hasta aquí?**

Guardamos la figura obtenida en formato png y definimos la dimensión de la misma, asignando valores a los parámetros **height** (altura) y **width** (ancho).

```{r grafico_png,  message=FALSE, warning=FALSE, echo=TRUE, fig.align='center', fig.height=6, fig.width=8, highlight=TRUE,  fig.show = "hold", tidy=TRUE}
ggsave(here("grafico_barchart2.png"), height = 8, width = 6, units = "in", type= 'cairo')

```




## **Extras**

### El paquete **ggtext**


El paquete `ggtext` permite extender las funcionalidades de ggplot2, mediante la customización de títulos, subtítulos, anotaciones, etc. A continuación, en lugar  de utilizar una leyenda para especificar los valores de la variable `sex`, es posible agregar a la figura un subtítulo  donde la palabra 'Hombres' esté en verde y 'Mujeres' en lila para diferenciar los valores posibles de dicha variable, tal como se observa en el siguiente ejemplo: 




```{r grafico_ggtext ,  message=FALSE, warning=FALSE, echo=TRUE, fig.align='center', fig.height=6, fig.width=8,  fig.show = "hold", highlight=TRUE, tidy=TRUE}

ggplot(data=subset_propina, aes(x= time, y= total_bill, fill= sex))+
       geom_bar(stat = "identity", position="dodge", 
           width= .7, color= "#2c204d")+
       scale_fill_manual(values= c("#713580", "#41b6a6"), labels= c('Mujeres', 'Hombres'))+
       scale_x_discrete(limit= c("Lunch", "Dinner"), labels= c("Almuerzo", "Cena"))+
       scale_y_continuous(labels = scales::dollar)+
       labs(x=" ", y="Propina", title="¿Quién da más propina?",
       subtitle = "¿<span style='color:#41b6a6'>Hombres</span> o <span  style='color:#713580'> Mujeres</span>?")+ 
       theme_classic()+ 
       theme(text = element_text(size=14, face = 'bold', color = "#2c204d"),
             plot.title = element_text(size= 18,            #cambiamos el tamaño, fuente y color del título
                                   family = "Garamond",    
                              hjust = 0.5,vjust = 1,
                              colour = "#2c204d", 
                              face = 'bold', 
                              margin = margin(b = 12 * 1.2)),
             plot.subtitle = element_markdown(hjust = 0.5,vjust = 1),
             legend.position= "none",legend.text= element_text(color= "#2c204d", 
                size= 12, hjust = 0.5,vjust = 1, family = "Garamond")) #cambiamos tamaño, fuente y color de la leyenda      


ggsave(here("grafico_ggtext.png"), height = 8, width = 6, units = "in", type='cairo')


```




## **Referencias** 

Los siguientes recursos son gratutitos y se pueden acceder de manera online:

* [Rcoobook](http://www.cookbook-r.com/Graphs/) - Capítulo 8.1: [Bar graphs](http://www.cookbook-r.com/Graphs/Bar_and_line_graphs_(ggplot2)/)

* [R para Ciencia de Datos](https://es.r4ds.hadley.nz/) - Capítulo 3: [Visualización de datos](https://es.r4ds.hadley.nz/visualizaci%C3%B3n-de-datos.html)