---
title: "Visualización de datos en R y con ggplot2"
subtitle: "Scatter plots"
author: "Patricia Loto"
date: "05-03-2020"
output:
   html_document:
       theme: "journal"
       css: styles.css
       dev: png
       highlight: "default"
       toc: true
       toc_float: true
       code_folding: hide
       
 
---
 
 
## **Librerías**

Como ya tenemos instalados los paquetes que utilizaremos, ahora resta decirle a R de manera explícita cuáles son los paquetes que queremos usar, en este caso: 

```{r carga_librerias, echo=TRUE, message=FALSE, warning=FALSE, collapse=FALSE}

library(gapminder)
library(here)
library(tidyverse)
library(DT)

```

## Un vistazo al set de datos Gapminder

Antes de empezar a graficar, inspeccionaremos el dataset `gapminder`, el cual es un paquete que contiene datos sobre población, expectativa de vida y PIB per cápita de los cinco continentes y sus respectivos países entre los años 1952 y 2007. 

En primer lugar, utilizaremos la función `str` para conocer la estructura de nuestro conjunto de datos, es decir, cuántas observaciones contiene, cuáles variables y de qué tipo son, tal como se observa:


```{r str_gapminder, message=FALSE, warning=FALSE,}

 str(gapminder)

```





En segundo lugar, utilizaremos la función `datatable` del paquete `DT`, la cual mostrará el conjunto de datos en el formato de tabla interactiva, la cual nos permite realizadar un recorrido rápido por los datos, e incluso buscar algún dato en particular, por ejemplo, los datos correspondientes a Argentina.




```{r DT_gapminder, echo=TRUE, message=FALSE, warning=FALSE, fig.height=8, fig.width=10, fig.show = "hold"}
 datatable(gapminder)

```





# **Gráfico paso a paso  ¿Lo hacemos en capas?**

## **1. Datos**

Luego de darle un vistazo a los datos, estamos en condiciones de comenzar a graficar, el primer paso es `ggplot(data = gapminder)`, de esta manera creamos un objeto 'ggplot' que utilizará los datos de la tabla `gapminder`.



```{r datos_1, message=FALSE, warning=FALSE, fig.height=8, fig.width=10, fig.show="hold" }

# el símbolo '<-' representa asignación, el cual nos permite asignar el objeto ggplot a una variable, en este caso, 'p'.

p <- ggplot(data = gapminder)

```


**Importante**: cada vez que querramos agregar una nueva capa al gráfico utilizamos el operador  **'+'**, seguido de la capa deseada (`función_geom`, `labs`, `theme`, etc.).



## **2. Atributos estéticos**

Mediante el **mapeo** o **mapping** le decimos a ggplot cuáles son las variables que queremos representar mediante elementos del gráfico. Elegimos las variables **gdpPercap**, **lifeExp** y **continent**, donde la primera estará asignada a 'x', la segunda a 'y' y la última al atributo `color`, por el cual se asignará un color diferente por cada valor distinto de la variable continente. 

Otros elementos estéticos pueden incluir, por ejemplo, `shape` y `size`.


```{r atributos_esteticos_2, message=FALSE, warning=FALSE, fig.height=8, fig.width=10, fig.show = "hold", tidy=TRUE}

p <- ggplot(data = gapminder,mapping = aes(x = gdpPercap,y = lifeExp, color=continent))
p
```




## **3. Función Geom**

Recuerda que cada `geom` es una función y que una función lleva argumentos, los cuales generalmente son opcionales. Queremos  graficar un diagrama de dispersión o **scatterplot**, entonces elegimos la función `geom_point` y le pasamos como argumento `size= 3`, con esto le indicamos a ggplot el tamaño de los puntos que se aplicará al gráfico.

```{r funcion_geom_3, message=FALSE, warning=FALSE, fig.height=8, fig.width=10, fig.show = "hold", fig.align='center', tidy=TRUE}

p + geom_point(size=3)


```
 


En la figura anterior podemos observar la relación existente entre el **ingreso bruto per cápita** y la **esperanza de vida** de cada país. 
 
 
 
 
## **4. Sistemas de coordenadas y escalas**


```{r coord_escalas_4, message=FALSE, warning=FALSE, fig.height=8, fig.width=10, fig.show = "hold", fig.align='center', tidy=TRUE}

# A partir de acá comenzaremos a codear el gráfico completo para que el proceso sea más claro:

p <- ggplot(data = gapminder,mapping = aes(x = gdpPercap,y = lifeExp,color = continent)) +
     geom_point(size=3) +
     coord_cartesian() +
     scale_x_log10(labels= scales::dollar)
 
p
```




## **5. Etíquetas y guías** 

Con la capa de `labs` o 'etiquetas' defino **título**, **subtítulo** y **caption** del gráfico. Además, especifico `color= " "` para eliminar el título de la leyenda correspondiente a la variable 'continente' por ser redundante.
Además con la capa de `guides` o 'guía' modifico el tamaño de las formas (puntos) de la leyenda correspondiente a la variable continente.

```{r etiquetas_5, message=FALSE, warning=FALSE, fig.height=8, fig.width=10,  fig.show = "hold", fig.align='center', tidy=TRUE}


ggplot(data = gapminder,mapping = aes(x = gdpPercap,y = lifeExp,color = continent)) + 
      geom_point(size=3) +
      coord_cartesian() +
      scale_x_log10(labels= scales::dollar) +
      labs(x = "Ingreso (GDP) Per Capita", y = "Esperanza de vida en años",
           title = "Crecimiento económico y esperanza de vida",
           subtitle = "Los puntos se representan por año-país",
           caption = "DataSource: Gapminder - Link: https://www.gapminder.org", color=" ") +
      guides(color = guide_legend(override.aes = list(size = 5)))
  

```





## **6. Paleta de colores**


**¿Y si queremos cambiar el color?**

Existen muchos paquetes de paletas de colores y cada uno ofrece diferentes opciones, por ejemplo el paquete **RColorBrewer** ofrece:


- **Opciones de paletas cualitativas**

```{r paleta_Brewer_cualitativas, message=FALSE, warning=FALSE, fig.height=10, fig.width=12}

library(RColorBrewer)
display.brewer.all(type = "qual")

```


- **Opciones de paletas cuantitativas**

```{r  paleta_Brewer_cuantitativas, message=FALSE, warning=FALSE, fig.height=10, fig.width=12}

display.brewer.all(type = "seq")
```


- **Opciones de paletas divergentes**

```{r  paleta_Brewer_divergentes, message=FALSE, warning=FALSE, fig.height=10, fig.width=12}

display.brewer.all(type = "div")
```





### Probamos la opción **`Set2`**

Utilizamos la opción `scale_color_brewer(palette= "Set2")`.

```{r grafico_con_Brewer, message=FALSE, warning=FALSE, fig.height=8, fig.width=10, fig.show = "hold", fig.align='center', tidy=TRUE}

pSet2 <- ggplot(data = gapminder,mapping = aes(x = gdpPercap,y = lifeExp,color= continent)) + 
                geom_point(size=3) +
                scale_color_brewer(palette="Set2") +
                coord_cartesian() +
                scale_x_log10(labels= scales::dollar) +
                labs(x = "Ingreso (GDP) Per Cápita", y = "Esperanza de vida",
                       title = "Crecimiento económico y esperanza de vida",
                       subtitle = "Los puntos se representan por año-país",
                       caption = "DataSource: Gapminder - Link: https://www.gapminder.org", color=" ") +
                guides(color = guide_legend(override.aes = list(size = 5)))

pSet2

```



### Probamos la opción **`Dark2`**

Utilizamos la opción `scale_color_brewer(palette= "Dark2")`.

```{r grafico_con_Brewer_dark2, message=FALSE, warning=FALSE, fig.height=8, fig.width=10, fig.show = "hold", fig.align='center', tidy=TRUE}

pdark2 <- ggplot(data = gapminder,mapping = aes(x = gdpPercap,y = lifeExp,color = continent)) + 
                geom_point(size=3)+
                scale_color_brewer(palette="Dark2") +
                coord_cartesian() +
                scale_x_log10(labels= scales::dollar) +
                labs(x = "Ingreso (GDP) Per Cápita", y = "Esperanza de vida",
                     title = "Crecimiento económico y esperanza de vida",
                     subtitle = "Los puntos se representan por año-país",
                     caption = "DataSource: Gapminder - Link: https://www.gapminder.org", color=" ") +
                guides(color = guide_legend(override.aes = list(size = 5)))

pdark2 
```





### ¿Y si queremos trabajar con nuestra propia paleta de colores?

Utilizamos una escala manual de colores, donde especificamos los colores elegidos y las etiquetas de cada uno de ellos:


`scale_color_manual(values= c("color1", "color2",..., "colorN"), labels= c("nombre1", "nombre2",..., "nombreN"))`


```{r grafico_colores_propios, message=FALSE, warning=FALSE, fig.height=8, fig.width=10, fig.show = "hold", fig.align='center', tidy=TRUE}

pmanual <- ggplot(data = gapminder,mapping = aes(x = gdpPercap,y = lifeExp,color = continent)) + 
                  geom_point(size=3) +
                  scale_color_manual(values = c("#41b6a6", "#f6e37c",   "#f5a26b","#51b8df","#713580"), labels = c("Africa", "América","Asia",  "Europa", "Oceanía")) +
                  coord_cartesian() +
                  scale_x_log10(labels= scales::dollar) +
                  labs(x = "Ingreso (GDP) Per Cápita", y = "Esperanza de vida",
                     title = "Crecimiento económico y esperanza de vida",
                     subtitle = "Los puntos se representan por año-país",
                     caption = "DataSource: Gapminder - Link: https://www.gapminder.org", color=" ") +
                  guides(color = guide_legend(override.aes = list(size = 5)))

pmanual
```



## **7. Temas**


Para cambiar la apariencia del gráfico podemos agregar otra capa con un tema en particular, existen temas que vienen ya incluidos en ggplot2 como, por ejemplo:

 * `theme_bw()`
 * `theme_minimal()`
 * `theme_dark()`
 * `theme_grey()` 
 * `theme_gray()`
 


### Theme_grey


```{r thema_bw, message=FALSE, warning=FALSE, fig.height=8, fig.width=10, fig.show = "hold", fig.align='center', tidy=TRUE}

p_theme_bw <- ggplot(data = gapminder,mapping = aes(x = gdpPercap,y = lifeExp,color = continent)) + 
                    geom_point(size=3)+
                    scale_color_manual(values = c("#41b6a6", "#f6e37c",   "#f5a26b","#51b8df","#713580"), labels = c("Africa", "América","Asia",  "Europa", "Oceanía")) +
                    coord_cartesian() +
                    scale_x_log10(labels= scales::dollar) +
                    labs(x = "Ingreso (GDP) Per Cápita", y = "Esperanza de vida",
                         title = "Crecimiento económico y esperanza de vida",
                         subtitle = "Los puntos se representan por año-país",
                         caption = "DataSource: Gapminder - Link: https://www.gapminder.org", color=" ") +
                    guides(color = guide_legend(override.aes = list(size = 5))) +
                    theme_grey()

p_theme_bw
```



### Theme_classic

```{r tema_classic, message=FALSE, warning=FALSE, fig.height=8, fig.width=10, fig.show = "hold", fig.align='center', tidy=TRUE}

ptheme_classic <- ggplot( data = gapminder,mapping = aes(x = gdpPercap,y = lifeExp,color = continent)) + 
                        geom_point(size=3) +
                        scale_color_manual(values = c("#41b6a6", "#f6e37c","#f5a26b","#51b8df","#713580"), labels = c("Africa", "América","Asia",  "Europa", "Oceanía")) +
                        coord_cartesian() +
                        scale_x_log10(labels= scales::dollar) +
                        labs(x = "Ingreso (GDP) Per Cápita", y = "Esperanza de vida",
                             title = "Crecimiento económico y esperanza de vida",
                             subtitle = "Los puntos se representan por año-país",
                             caption = "DataSource: Gapminder - Link: https://www.gapminder.org", color=" ") +
                        guides(color = guide_legend(override.aes = list(size = 5))) +
                        theme_classic()
 
ptheme_classic
```




## ¿Cómo customizamos el theme? Manos a la obra.


En el siguiente paso vamos a customizar el `theme` o tema, para lo cual definiremos dos parámetros 
**text_size** y **margin_size**, que luego utilizaremos para modificar el tamaño del título, subtítulo y leyenda.

- Con `legend.position= "bottom"` cambiamos la posición de la leyenda correspondiente a continente, en 
este caso, le indicamos a R que la leyenda estará ubicada en la parte inferior del gráfico.

- Con `legend.key= element_rect(fill= 'NA')` eliminamos el recuadro gris de las leyendas.

- Con `legend.text= element_text(color= "#2c204d", size= text_size)` especificamos el color y el tamaño del texto de la leyenda.

- Con `plot.title= element_text(size = text_size * 1.8,family= "Garamond"`, 
`hjust = 0.5,vjust = 1,colour = "#2c204d", ...)` especificamos el tamaño, fuente, ubicación y color del título.

- Con `plot.subtitle= element_text(size = text_size * 1.3, family= "Garamond",`
`hjust = 0.5,vjust = 1,colour = "#2c204d", ...)` especificamos el tamaño, fuente, ubicación y color del título.

- Con `plot.caption= element_text(size = 11,family = "Garamond"`, 
`hjust = 1, vjust = 1, colour = "#2c204d",...)` especificamos el tamaño, fuente, ubicación y color del título.



```{r theme_customizado, message=FALSE, warning=FALSE, fig.height=10, fig.width=12, fig.show = "hold", fig.align='center', tidy=TRUE}

# Para no repetir los mismos valores de tamaño del texto en el theme, defino un parámetro: text_size y una variable: margin_size.

text_size <-16   # tamaño base del texto
margin_size <- text_size/2  #de los margenes

pTheme_customizado <- ggplot(data=gapminder, mapping=aes(x= gdpPercap, y= lifeExp, color= continent)) +
                              geom_point(size=3,alpha=0.6)+
                              scale_x_log10(labels= scales::dollar) +
                              scale_color_manual(values= c("#41b6a6", "#f6e37c","#f5a26b","#51b8df","#713580"), labels= c("Africa", "America", "Asia","Europa", "Oceanía")) +
                              labs(x="Ingreso (PBI) Per Capita", y="Esperanza de vida en años",
                                  title ="Crecimiento económico y esperanza de vida", 
                                  subtitle ="Los puntos se representan por año-país", 
                                  caption = "DataSource: Gapminder- Link: https://www.gapminder.org.", color= '')+
                              guides(color = guide_legend(override.aes = list(size = 5))) +
                              theme_light() +
                              theme(legend.position="bottom", legend.key= element_rect(fill='NA'),
                                    legend.text= element_text(color="#2c204d", 
                                                              size= text_size), 
                                    legend.justification = "center",
                                    
                                    plot.title = element_text(size=(text_size * 1.8),family ="Garamond",    
                                                          hjust = 0.5,vjust = 1,
                                                          colour = "#2c204d", #
                                                          face = 'bold', 
                                                          margin = margin(b = margin_size * 1.2)),
                                     plot.subtitle = element_text(size = text_size * 1.3,
                                                         family ="Garamond", hjust = 0.5, vjust = 1, 
                                                         colour = "#2c204d",
                                                        margin = margin(b = margin_size * 0.9)),
                                     plot.caption = element_text(size = 11,family ="Garamond",
                                                                hjust = 1, vjust = 1,
                                                                colour = "#2c204d", 
                                                                face='bold',
                                                                margin = margin(t = margin_size * 0.9)),
                                     panel.background = element_rect(fill = "white"),
                                     panel.grid.major = element_line(color = "gray90", size = 0.5),
                                     panel.grid.minor = element_line(color = "gray90", size = 0.25))
                            
pTheme_customizado

```



## **8. ¿Cómo guardamos lo hecho hasta aquí?**


Utilizamos la sentencia `ggsave ("nombre.extension", height= n, width= m, units= "in", type= ' ')`, como argumento le pasamos el nombre del gráfico con la extensión deseada (png, pdf, svg, entre otras), dimensiones del gráfico con `height` y `width` o con `dpi`y unidades con `units` en "in","cm" o "mm").

```{r grafico_png, echo=TRUE, message=FALSE, warning=FALSE, include= TRUE}
ggsave(here("grafico_scatterplot1.png"), height = 8, width = 10, units = "in", type= 'cairo')

```




# **Extras**

## **9. Agregar una nueva capa**


El objetivo es agregar al gráfico, una curva suavizada correspondiente a una función de regresión, entonces vamos a utilizar la funcion **geom_smooth**. Entre los métodos a aplicar, tenemos:

* `geom_smooth(method = "gam")`
* `geom_smooth(method = "lm")`
* `geom_smooth(method = "glm")`
* `geom_smooth(method = "loess")`

En nuestro caso, utilizaremos la primera opción `method = "gam"` y recuerda que una **función geom** puede tener múltiples argumentos:

`geom_smooth(method = 'gam', col = "#2c204d", size = 0.7, fill = "gray60", alpha = 0.2)`.

De esta manera, le indicamos a ggplot el método que utilizaremos además del color, tamaño, relleno y transparencia de la línea.


```{r capa_smooth,  message=FALSE, warning=FALSE, fig.height=10, fig.width=12, fig.show = "hold", fig.align='center', tidy=TRUE}

text_size <-14              # tamaño base del texto
margin_size <- text_size/2  # para el margen

# Asignamos el gráfico `ggplot' al objeto p_capa_smooth
p_capa_smooth <- ggplot(data=gapminder, mapping=aes(x= gdpPercap, y= lifeExp)) +
                          geom_point(aes(color=continent),size=3,alpha=0.6) +
                          geom_smooth(method = 'gam', col = "#2c204d", size = 0.7,
                                      fill = "gray60", alpha = 0.2) +
                          scale_x_log10(labels= scales::dollar) +
                          scale_color_manual(values= c("#41b6a6", "#f6e37c","#f5a26b","#51b8df","#713580"), labels= c("Africa", "America", "Asia","Europa", "Oceanía")) +
                          labs(x="Ingreso (PBI) Per Capita", y="Esperanza de vida en años",
                               title ="Crecimiento económico y esperanza de vida",
                               subtitle ="Los puntos se representan por año-país" , 
                               caption = "DataSource: Gapminder- Link: https://www.gapminder.org.", 
                               color= '', fill="Población") +
                          guides(color = guide_legend(override.aes = list(size = 5))) +
                          theme_light() +
                          theme(legend.position="bottom", legend.key= element_rect(fill='NA'),
                                legend.text= element_text(color="#2c204d", 
                                                          size= text_size), 
                                legend.justification = "center",
                                plot.title = element_text(size=(text_size * 1.8),family ="Garamond",    
                                                      hjust = 0.5,vjust = 1,
                                                      colour = "#2c204d", #
                                                      face = 'bold', 
                                                      margin = margin(b = margin_size * 1.2)),
                                plot.subtitle = element_text(size = text_size * 1.3,
                                                     family ="Garamond", hjust = 0.5, vjust = 1, 
                                                     colour = "#2c204d",
                                                    margin = margin(b = margin_size * 0.9)),
                                plot.caption = element_text(size = 11,family ="Garamond",
                                                            hjust = 1, vjust = 1,
                                                            colour = "#2c204d", 
                                                            face='bold',
                                                            margin = margin(t = margin_size * 0.9)),
                                panel.background = element_rect(fill = "white"),
                                panel.grid.major = element_line(color = "gray90", size = 0.5),
                                panel.grid.minor = element_line(color = "gray90", size = 0.25))

# llamamos al objeto p_capa_smooth
p_capa_smooth

# Guardamos el gráfico  con ggsave
ggsave(here("grafico_smooth.png"), height = 8, width = 10, units = "in", type='cairo')
```




## **10. Facetas**

Vamos a separar por columnas con **facet_wrap** teniendo en cuenta la variable **continente**



```{r facet_wrap, message=FALSE, warning=FALSE, fig.height=10, fig.width=12, fig.show = "hold", fig.align='center', tidy=TRUE}

p_facet <- ggplot(data=gapminder, mapping=aes(x= gdpPercap, y= lifeExp, color=continent))+
                  geom_point(size=3,alpha=0.6)+
                  geom_smooth(method = 'gam', col = "#2c204d", size = 0.7,
                              fill = "gray60", alpha = 0.2)+
                  scale_x_log10(labels= scales::dollar)+
                  scale_color_manual(values= c("#41b6a6", "#f6e37c","#f5a26b","#51b8df","#713580"), labels= c("Africa", "America", "Asia","Europa", "Oceanía"))+
                  labs(x="Ingreso (PBI) Per Capita", y="Esperanza de vida en años",
                       title ="Crecimiento económico y esperanza de vida", 
                       subtitle ="Los puntos se representan por año-país" , 
                       caption = "DataSource: Gapminder- Link: https://www.gapminder.org.", color= '')+
                  guides(color = guide_legend(override.aes = list(size = 5)))+
                  theme_bw()+
                  theme(legend.position="bottom")+
                  facet_wrap(~continent, ncol = 2, scales="free")

p_facet

# Guardamos el gráfico
ggsave(here("grafico_facet.png"), height = 8, width = 10, units = "in", type='cairo')

```




## **11. Themes personalizados con el paquete hrbrthemes**

El paquete [hrbrthemes](https://github.com/hrbrmstr/hrbrthemes) ofrece varias opciones de temas para aplicar a un gráfico, algunas son: 

* `theme_ipsum()`
* `theme_ft_rc()`
* `theme_ipsum_ps()`
* `theme_ipsum_rc()`
* `theme_ipsum_tw()`
 
Entonces, en lugar de utilizar un theme customizado, eligiremos la última opción `theme_ipsum_tw()`, así obtendremos el siguiente gráfico:


 
```{r facet_wrap2, message=FALSE, warning=FALSE,fig.height=10,fig.width=12, fig.show="hold", fig.align='center', tidy=TRUE}

# Cargo la librería, en este caso, voy a utilizar la opción theme_ipsum_tw()
library(hrbrthemes)

# Importamos la fuente ´titillium_web´que necesitamos para el theme elegido ya que no la tenemos instalada con anterioridad.
hrbrthemes::import_titillium_web()



p_facet_ipsum_tw <- ggplot(data=gapminder, mapping=aes(x= gdpPercap, y= lifeExp, color=continent))+
                            geom_point(size=3,alpha=0.6)+
                            scale_x_log10(labels= scales::dollar)+
                            scale_color_manual(values= c("#41b6a6", "#f6e37c","#f5a26b","#51b8df","#713580"), labels= c("Africa", "America", "Asia","Europa", "Oceanía"))+
                            labs(x="Ingreso (PBI) Per Capita", y="Esperanza de vida en años",
                                 title ="Crecimiento económico y esperanza de vida",
                                 subtitle ="Los puntos se representan por año-país" , 
                                 caption = "DataSource: Gapminder- Link: https://www.gapminder.org.", color= '')+
                            guides(color = guide_legend(override.aes = list(size = 5)))+
                            theme_ipsum_tw()+
                            theme(legend.position="bottom")+
                            facet_wrap(~continent, ncol = 2, scales="free") 

p_facet_ipsum_tw

# Guardamos el gráfico
ggsave(here("grafico_facet_ipsum_tw.png"), height = 8, width = 10, units = "in", type='cairo')


```



En cambio, si utilizamos la segunda opción `theme_ft_rc()`, entonces obtendremos el siguiente gráfico:


```{r facet_wrap_dark, message=FALSE, warning=FALSE,fig.height=10, fig.width=12, fig.show="hold"}

# Importamos la fuente ´roboto condensed´ que necesitamos para el theme elegido ya que no la tenemos instalada con anterioridad.

hrbrthemes::import_roboto_condensed()

p_facet_dark <- ggplot(data=gapminder, mapping=aes(x= gdpPercap, y= lifeExp, color=continent))+
                        geom_point(size=3,alpha=0.6)+
                        scale_x_log10(labels= scales::dollar)+
                        scale_color_manual(values= c("#41b6a6", "#f6e37c","#f5a26b","#51b8df","#713580"), labels= c("Africa", "America", "Asia","Europa", "Oceanía"))+
                        labs(x="Ingreso (PBI) Per Capita", y="Esperanza de vida en años",
                             title ="Crecimiento económico y esperanza de vida", 
                             subtitle ="Los puntos se representan por año-país" , 
                             caption = "DataSource: Gapminder- Link: https://www.gapminder.org.", color= '')+
                        guides(color = guide_legend(override.aes = list(size = 5)))+
                        theme_ft_rc()+
                        theme(legend.position="bottom")+
                        facet_wrap(~continent, ncol = 2, scales="free") 

p_facet_dark

# Guardamos el gráfico
ggsave(here("grafico_facet_dark.png"), height = 8, width = 10, units = "in", type='cairo')

```





## **12. Gráficos combinados con el Paquete patchwork**

Utilizaremos la librería [patchwork](https://github.com/thomasp85/patchwork) para combinar dos gráficos (el gráfico **p_capa_smooth** con el gráfico facetado **p_facet_ipsum_tw**), pero antes debo generarlos nuevamente sin título, ni subtítulo ni caption, ya que esos elementos los agrego al unirlos con patchwork.


**Generamos la primer figura**


```{r figura1_patchwork, message=FALSE, warning=FALSE,fig.height=10, fig.width=12, fig.show="hold", fig.align='center', tidy=TRUE}

text_size <-16   # tamaño base del texto

p1 <- ggplot(data=gapminder, mapping=aes(x= gdpPercap, y= lifeExp))+
              geom_point(aes(color=continent),size=3,alpha=0.6)+
              geom_smooth(method = 'gam', col = "#2c204d", size = 0.7,
                          fill = "gray60", alpha = 0.2)+
              scale_x_log10(labels= scales::dollar)+
              scale_color_manual(values= c("#41b6a6", "#f6e37c","#f5a26b","#51b8df","#713580"), labels= c("Africa", "America", "Asia","Europa", "Oceanía"))+
              labs(x="Ingreso (PBI) Per Capita", y="Esperanza de vida en años", color= '')+
              guides(color = guide_legend(override.aes = list(size = 5)))+
              theme(legend.position="bottom", legend.key= element_rect(fill='NA'),
                    legend.text= element_text(color="#2c204d", size= text_size), 
                    legend.justification = "center",
                    panel.background = element_rect(fill = "white"),
                    panel.grid.major = element_line(color = "gray90", size = 0.5),
                    panel.grid.minor = element_line(color = "gray90", size = 0.25))

p1

```



**Generamos la segunda figura**



```{r figura2_patchwork, message=FALSE, warning=FALSE,fig.height=10, fig.width=12, fig.show="hold", fig.align='center', tidy=TRUE}


p2 <-ggplot(data=gapminder, mapping=aes(x= gdpPercap, y= lifeExp, color=continent))+
            geom_point(size=3,alpha=0.6)+
            scale_x_log10(labels= scales::dollar)+
            scale_color_manual(values= c("#41b6a6", "#f6e37c","#f5a26b","#51b8df","#713580"), labels= c("Africa", "America", "Asia","Europa", "Oceanía"))+
            labs(x="", y="Esperanza de vida en años", color= '')+
            guides(color = guide_legend(override.aes = list(size = 5)))+
            theme_ipsum_tw()+
            theme(legend.position="none", axis.text.y = element_text(size = 12))+
            # con legend.position= "none", elimino las leyenda correspondiente a la variable de continente 
            facet_wrap(~continent, ncol = 2, scales="free") # 
p2

ggsave(here("grafico_p2.png"), height = 8, width = 10, units = "in", type='cairo')

```


Podemos elegir combinar los dos figuras así:

-  `p1 + p2`, una figura a continuación de la otra
-  `p1 / p2`, la primera figura en la parte superior y la segunda en la parte inferior.

Con `plot_annotation()` agrego **título**, **subtítulo** y **caption** al gráfico combinado y con el `theme` defino el tamaño de las etiquetas.


```{r combino_graficos, message=FALSE, warning=FALSE, fig.height=12,  fig.width=14, fig.show="hold", fig.align='center', tidy=TRUE}
library(patchwork)

# combino ambos gráficos
graficos_combinados <- p1/ p2 +            
                       plot_annotation(title = "Crecimiento económico y esperanza de vida", 
                                       subtitle = "Los puntos se representan por año-país" , 
                                       caption = "DataSource: Gapminder- Link: https://www.gapminder.org.") +   
                       theme (plot.title = element_text(size = 18), 
                              plot.subtitle = element_text(size = 14), 
                              plot.caption = element_text(size = 14))  

# llamamos al objeto p_capa_smooth
graficos_combinados

# Guardamos el gráfico realizado con patchwork 
ggsave(here("grafico_patchwork.png"), height = 12, width = 14, units = "in", type='cairo')
```



## **13. Gráficos interactivos con plotly**

Utilizamos la librería [plotly](https://plot.ly/r/) para convertir gráficos estáticos generados con ggplot2 en gráficos interactivos. 

*Aclaración: Es necesario volver a ejecutar el gráfico de la [sección 9](#9_agregar_una_nueva_capa) para formatear la presentación de los variables,* **continente**, **ingreso per cápita** y **esperanza de vida** *que luego se mostraran en el gráfico interactivo. ¿Cómo lo hago? El formateo se realiza en la parte de los mapeos estéticos: *

`aes(text = paste( '<b>Continente:</b>' ,  continent, '<br />' , '<b>Ingreso per cápita:</b>' , '$', ...))`




```{r para_plotly, eval=FALSE, fig.height=6, fig.show="hold", fig.width=8, message=FALSE, warning=FALSE, include=FALSE, tidy=TRUE}

# #Volvemos a ejecutar el gráfico con asignandole un tamaño menor al título para que quedé mejor en el gráfico interactivo. 
text_size <-14   # tamaño base del texto
margin_size <- text_size/2  #de los margenes

  p_capa_smooth <- ggplot(data=gapminder, mapping=aes(x= gdpPercap, y= lifeExp , text = paste('<b>Continente:</b>                 ' , continent,'<br/>','<b>Ingreso per cápita:</b> ','$', 
                                    round(gdpPercap,2),'<br/>', text'<b>Expectativa de vida:</b> ', 
                                                            round(lifeExp,1)))) +
                geom_point(aes(color=continent),size=3,alpha=0.6) +
                geom_smooth(method = 'gam', col = "#2c204d", size = 0.7,
                            fill = "gray60", alpha = 0.2) +
                scale_x_log10(labels= scales::dollar) +
                scale_color_manual(values= c("#41b6a6", "#f6e37c","#f5a26b","#51b8df","#713580"),
                                   labels= c("Africa", "America", "Asia","Europa", "Oceanía"))+
                labs(x="Ingreso (PBI) Per Capita", y="Esperanza de vida en años",
                     title ="Crecimiento económico y esperanza de vida", subtitle ="Los puntos se representan por año-país" , caption = "DataSource: Gapminder- Link: https://www.gapminder.org.", color= '')+
                guides(color = guide_legend(override.aes = list(size = 5)))+
                theme_light()+
                theme(legend.position="bottom", legend.key= element_rect(fill='NA'),
              legend.text= element_text(color="#2c204d",
                                        size= text_size),
              legend.justification = "center",
      
              plot.title = element_text(size=(text_size * 1.8),family ="Garamond",
                                    hjust = 0.5,vjust = 1,
                                    colour = "#2c204d", #
                                    face = 'bold',
                                    margin = margin(b = margin_size * 1.2)),
              plot.subtitle = element_text(size = text_size * 1.3,
                                   family ="Garamond", hjust = 0.5, vjust = 1,
                                   colour = "#2c204d",
                                  margin = margin(b = margin_size * 0.9)),
              plot.caption = element_text(size = 11,family ="Garamond",
                                          hjust = 1, vjust = 1,
                                          colour = "#2c204d",
                                          face='bold',
                                          margin = margin(t = margin_size * 0.9)),
              panel.background = element_rect(fill = "white"),
              panel.grid.major = element_line(color = "gray90", size = 0.5),
              panel.grid.minor = element_line(color = "gray90", size = 0.25))

p_capa_smooth
```



Con la sentencia `ggplotly(p_capa_smooth, tooltip = "text")` convierto la figura anterior en una interactiva y con 'tooltip = "text"' le indicó que me muestre las variables con el formato especificado anteriormente.



```{r graficos_plotly,message=FALSE, warning=FALSE, fig.height=6, fig.width=9, fig.show="hold"}

# Cargamos la líbreria plotly
library(plotly)

# Forma directa de utilizar plotly
ggplotly(p_capa_smooth, tooltip = "text")
 

```


Gráfico en facetas interactivo:

```{r graficos_plotly_2, message=FALSE, warning=FALSE, fig.show="hold", fig.height=8, fig.width=9.5 }


p_facet_dark <- ggplot(data=gapminder, mapping=aes(x= gdpPercap, y= lifeExp, color=continent, text = paste('<b>Continente:</b> ' , continent,'<br />','<b>Ingreso per cápita:</b> ','$', round(gdpPercap,2),'<br>', '<b>Expectativa de vida:</b> ', round(lifeExp,1)))) +
  geom_point(size=3,alpha=0.6)+
  scale_x_log10(labels= scales::dollar)+
  scale_color_manual(values= c("#41b6a6", "#f6e37c","#f5a26b","#51b8df","#713580"), labels= c("Africa", "America", "Asia","Europa", "Oceanía"))+
  labs(x="Ingreso (PBI) Per Capita", y="Esperanza de vida en años",
       title ="Crecimiento económico y esperanza de vida", subtitle ="Los puntos se representan por año-país" , caption = "DataSource: Gapminder- Link: https://www.gapminder.org.", color= '')+
  guides(color = guide_legend(override.aes = list(size = 5)))+
  theme_ft_rc()+
  theme(legend.position="bottom")+
  facet_wrap(~continent, ncol = 2, scales="free") 



ggplotly(p_facet_dark, tooltip = "text")
```





```{r grafico_animado,warning=FALSE, fig.show="hold", fig.height=10, fig.width=12}

## **14- Gráficos animados con gganimate**

# Utilizaremos la librería [gganimate](https://github.com/thomasp85/gganimate) para convertir los gráficos estáticos en gráficos interactivos.
# 
# 
# library(gganimate)
# install.packages("gifski")
# library(gifski)

# ggplot(gapminder, aes(gdpPercap, lifeExp, size = pop, colour = continent)) +
#   geom_point(alpha = 0.7, show.legend = FALSE) +
#   scale_color_manual(values= c("#41b6a6", "#f6e37c","#f5a26b","#51b8df","#713580"), labels= c("Africa", "America", "Asia","Europa", "Oceanía")) +
#   scale_size(range = c(2, 12)) +
#  scale_x_log10(labels= scales::dollar) +
#   facet_wrap(~continent) +
#   # Here comes the gganimate specific bits
#   labs(title = 'Year: {frame_time}', x = 'GDP per capita', y = 'life expectancy') +
#   transition_time(year) +
#   ease_aes('linear')


# pFacet_Animado <- ggplot(data=gapminder, mapping=aes(x= gdpPercap, y= lifeExp, 
#                                                      size = pop, color=continent))+
#   geom_point(size=3,alpha=0.7) +
#   scale_x_log10(labels= scales::dollar) +
#   scale_color_manual(values= c("#41b6a6", "#f6e37c","#f5a26b","#51b8df","#713580"),     labels= c("Africa", "America", "Asia","Europa", "Oceanía")) +
#   scale_size(range = c(2, 12)) +
#   guides(color = guide_legend(override.aes = list(size = 5))) +
#   theme_ft_rc() +
#   theme(legend.position="bottom") +
#   facet_wrap(~continent, ncol = 2, scales="free") +
#   labs(title ="Crecimiento económico y esperanza de vida", subtitle = 'Año: {round(frame_time,0)}', x="Ingreso (PBI) Per Cápita", y="Esperanza de vida en años",
#        caption = "DataSource: Gapminder - Link: https://www.gapminder.org.", 
#        color= '') +
#       transition_time(year) +
#       ease_aes('linear') +
#   shadow_mark(alpha = 0.6, size = 2.5)
# 
#   
# pFacet_Animado 
# 
# 
# 
# last_animation()   # o               
# animate(pFacet_Animado)
# anim_save("gganimate_orange.gif")
# 
# 
# 
# 
# save_animation(here("prueba.gif"))


```


## **Referencias** 


* Libro [Socviz](https://socviz.co/) de Kieran Healy.

* Workshop dictado por Kieran Healy en la Rstudioconf sobre [Visualizacion de datos](https://github.com/rstudio-conf-2020/dataviz).

* Libro [R para ciencia de datos](https://es.r4ds.hadley.nz/) de Hadley Wickham. 


