---
title: "Visualización de datos en R y con ggplot2"
subtitle: "Scatter plots"
author: "Patricia Loto"
date: "05-03-2020"
output:
   html_document:
     theme: "journal"
     highlight: "default"
     toc: true
     toc_float: true
     code_folding: hide
     urlcolor: #713580
 
---
 
 
## **Librerías**

Como ya tenemos instalados los paquetes que utilizaremos, ahora resta decirle a R de manera explícita 

cuáles son los paquetes que queremos usar, en este caso: 


```{r carga_librerias, echo=TRUE, message=FALSE, warning=FALSE}

library(gapminder)
library(here)
library(tidyverse)
library(DT)

```


## Un vistazo al set de datos Gapminder

Antes de empezar a graficar, inspeccionaremos el dataset `gapminder`, el cual es un paquete que

contiene datos sobre población, expectativa de vida y PIB per cápita de los cinco continentes y sus

respectivos países entre los años 1952 y 2007. 

En primer lugar, utilizaremos la función `str` para conocer la estructura de nuestro conjunto de

datos, es decir, cuántas observaciones contiene, cuáles variables y de qué tipo son, tal como se

observa:



```{r str_gapminder, message=FALSE, warning=FALSE,}

 str(gapminder)

```



En segundo lugar, utilizaremos la función `datatable` del paquete `DT`, la cual mostrará el conjunto 

de datos en el formato de tabla interactiva, la cual nos permite realizadar un recorrido rápido por 

los datos, e incluso buscar algún dato en particular, por ejemplo, los datos correspondientes a 

Argentina.



```{r DT_gapminder, echo=FALSE, message=FALSE, warning=FALSE}
 datatable(gapminder)

```



# **Gráfico paso a paso  ¿Lo hacemos en capas?**

## **Paso 1: Datos**

Luego de darle un vistazo a los datos, estamos en condiciones de comenzar a graficar:


```{r datos_1, echo=FALSE, fig.height=12, fig.show=, fig.width=14, message=FALSE, warning=FALSE}

# el símbolo '<-' representa asignación, por lo que podemos guardar nuestro gráfico en una variable o directamente ejecutarlo, como lo hicimos anteriormente.

p <- ggplot(data = gapminder)

```


**Importante**: cada vez que querramos agregar una nueva capa al gráfico utilizamos el operador *+*, 

seguido de la capa deseada (función_geom, labs, theme, etc.)

## **Paso 2: Atributos estéticos**

Elegimos la variable **continent** para relacionarla con el atributo **color**, es decir, 

**color=continent**, por el cual se asignará un color por cada valor distinto de la variable 

continente. 


```{r atributos_esteticos_2, message=FALSE, warning=FALSE, fig.height=12, fig.width=14, fig.show = "hold"}

p <- ggplot(data = gapminder,mapping = aes(x = gdpPercap,y = lifeExp, color=continent))
p
```



## **Paso 3: Función Geom**


```{r funcion_geom_3, message=FALSE, warning=FALSE, fig.height=12, fig.width=14, fig.show = "hold"}

p + geom_point()


```
 

En la figura anterior podemos observar la relación existente entre el ingreso bruto per cápita y la 

esperanza de vida de cada país. 
 
## **Paso 4: Sistemas de coordenadas y escalas**


```{r coord_escalas_4, message=FALSE, warning=FALSE, fig.height=10, fig.width=12, fig.show = "hold"}

# A partir de acá comenzaremos a codear el gráfico completo para que el proceso sea más claro:

 # p + coord_cartesian()+
 #   scale_x_log10()

p <- ggplot(data = gapminder,mapping = aes(x = gdpPercap,y = lifeExp,color = continent))+
  geom_point()+
  coord_cartesian()+
  scale_x_log10()
 
p
```



## **Paso 5: Etíquetas y guías** 


```{r etiquetas_5, message=FALSE, warning=FALSE, fig.height=8, fig.width=6,  fig.show = "hold"}


# p +  labs(x = "Ingreso (GDP) Per Capita", y = "Esperanza de vida en años",
#        title = "Relación entre el ingreso per cápita y y esperanza de vida",
#        subtitle = "Los puntos se representan por año-país",
#        caption = "DataSource: Gapminder.")+
   #guides(color = guide_legend(override.aes = list(size = 5)))

ggplot(data = gapminder,mapping = aes(x = gdpPercap,y = lifeExp,color = continent))+ 
    geom_point()+
    coord_cartesian()+
    scale_x_log10()+
   labs(x = "Ingreso (GDP) Per Capita", y = "Esperanza de vida en años",
       title = "Crecimiento económico y esperanza de vida",
       subtitle = "Los puntos se representan por año-país",
       caption = "DataSource: Gapminder - Link: https://www.gapminder.org")+
   guides(color = guide_legend(override.aes = list(size = 5)))
  
# con la capa de 'labs' o 'etiquetas' agrego título, subtítulo y el caption al gráfico.
# con la capa de 'guides' o 'guía' le asigno formato a las formas (puntos) de la leyenda correspondiente a la variable continente.

```



## **Paso 6: Paleta de colores**

**¿Y si queremos cambiar el color?**

Existen muchas paletas y cada una ofrece diferentes opciones, por ejemplo la paleta ***RColorBrewer*** 

ofrece las siguientes:


```{r  paleta_Brewer, message=FALSE, warning=FALSE, fig.height=10, fig.width=12}
library(RColorBrewer)

# Todas las opciones
display.brewer.all()

# Las opciones de paletas cualitativas
display.brewer.all(type = "qual")

```


### Probamos la opción **Set2**


```{r grafico_con_Brewer, message=FALSE, warning=FALSE, fig.height=10, fig.width=12, fig.show = "hold"}

pSet2 <- ggplot(data = gapminder,mapping = aes(x = gdpPercap,y = lifeExp,
         color= continent))+ 
  geom_point()+
  scale_color_brewer(palette="Set2")+
  coord_cartesian()+
  scale_x_log10()+
   labs(x = "Ingreso (GDP) Per Cápita", y = "Esperanza de vida",
       title = "Crecimiento económico y esperanza de vida",
       subtitle = "Los puntos se representan por año-país",
       caption = "DataSource: Gapminder - Link: https://www.gapminder.org")+
   guides(color = guide_legend(override.aes = list(size = 5)))

pSet2

```



### Probamos la opción **Dark2**


```{r grafico_con_Brewer_dark2, message=FALSE, warning=FALSE, fig.height=10, fig.width=12,  fig.show = "hold"}

pdark2 <- ggplot(data = gapminder,mapping = aes(x = gdpPercap,y = lifeExp,color = continent))+ 
  geom_point()+
  scale_color_brewer(palette="Dark2")+
  coord_cartesian()+
  scale_x_log10()+
   labs(x = "Ingreso (GDP) Per Cápita", y = "Esperanza de vida",
       title = "Crecimiento económico y esperanza de vida",
       subtitle = "Los puntos se representan por año-país",
       caption = "DataSource: Gapminder - Link: https://www.gapminder.org")+
   guides(color = guide_legend(override.aes = list(size = 5)))

pdark2 
```




### ¿Y si queremos trabajar con nuestra propia paleta de colores?


```{r grafico_colores_propios, message=FALSE, warning=FALSE, fig.height=10, fig.width=12, fig.show = "hold"}
pmanual <- ggplot(data = gapminder,mapping = aes(x = gdpPercap,y = lifeExp,color =            continent))+ 
    geom_point()+
    scale_color_manual(values = c("#41b6a6", "#f6e37c",   "#f5a26b","#51b8df","#713580"), labels = c("Africa", "América","Asia",  "Europa", "Oceanía"))+
    coord_cartesian()+
    scale_x_log10()+
    labs(x = "Ingreso (GDP) Per Cápita", y = "Esperanza de vida",
       title = "Crecimiento económico y esperanza de vida",
       subtitle = "Los puntos se representan por año-país",
       caption = "DataSource: Gapminder - Link: https://www.gapminder.org")+
   guides(color = guide_legend(override.aes = list(size = 5)))

pmanual
```


## **Paso 7: Temas**


Para cambiar la apariencia del gráfico podemos agregar otra capa con un tema en particular, existen 

temas que vienen ya incluidos en ggplot2 como, por ejemplo:

 * `theme_bw()`
 * `theme_minimal()`
 * `theme_dark()`
 * `theme_gray()` 



```{r tema_classic, message=FALSE, warning=FALSE, fig.height=10, fig.width=12, fig.show = "hold", tidy=TRUE}
ptheme <- ggplot(data = gapminder,mapping = aes(x = gdpPercap,y = lifeExp,color =            continent))+ 
    geom_point()+
    scale_color_manual(values = c("#41b6a6", "#f6e37c",   "#f5a26b","#51b8df","#713580"), labels = c("Africa", "América","Asia",  "Europa", "Oceanía"))+
    coord_cartesian()+
    scale_x_log10()+
    labs(x = "Ingreso (GDP) Per Cápita", y = "Esperanza de vida",
       title = "Crecimiento económico y esperanza de vida",
       subtitle = "Los puntos se representan por año-país",
       caption = "DataSource: Gapminder - Link: https://www.gapminder.org")+
   guides(color = guide_legend(override.aes = list(size = 5)))+
  theme_classic()
 
ptheme
```



### ¿Probamos otro Theme?


```{r thema_bw, message=FALSE, warning=FALSE, fig.height=10, fig.width=12, fig.show = "hold"}
p_theme_bw <- ggplot(data = gapminder,mapping = aes(x = gdpPercap,y = lifeExp,color = continent))+ 
    geom_point()+
    scale_color_manual(values = c("#41b6a6", "#f6e37c",   "#f5a26b","#51b8df","#713580"), labels = c("Africa", "América","Asia",  "Europa", "Oceanía"))+
    coord_cartesian()+
    scale_x_log10()+
    labs(x = "Ingreso (GDP) Per Cápita", y = "Esperanza de vida",
       title = "Crecimiento económico y esperanza de vida",
       subtitle = "Los puntos se representan por año-país",
       caption = "DataSource: Gapminder - Link: https://www.gapminder.org")+
   guides(color = guide_legend(override.aes = list(size = 5)))+
  theme_grey()

p_theme_bw
```



### ¿Cómo mejoramos la apariencia del gráfico?


- Renombrando las **etiquetas** de los valores de la leyenda correspondientes a la variable continente 
y cambiando su posición.

- Cambiando la apariencia de las etiquetas del eje 'x' mediante la escala **scale_x_log10**.

- Cambiando el tamaño y la fuente de los ejes 'x' e 'y'.


## Manos a la obra


```{r cambiando_apariencia_1, message=FALSE, warning=FALSE, fig.height=10, fig.width=12, fig.show = "hold"}

p_refinado <- ggplot(data=gapminder, mapping=aes(x= gdpPercap, y= lifeExp, color=continent))+
  geom_point(size=3,alpha=0.6)+
  scale_x_log10(labels= scales::dollar)+
  scale_color_manual(values= c("#41b6a6", "#f6e37c","#f5a26b","#51b8df","#713580"), labels= c("Africa", "America", "Asia","Europa", "Oceanía"))+
  labs(x="Ingreso (PBI) Per Capita", y="Esperanza de vida en años",
       title ="Crecimiento económico y esperanza de vida", subtitle ="Los puntos se representan por año-país" , caption = "DataSource: Gapminder- Link: https://www.gapminder.org.", color= '', fill="Población")+
  guides(color = guide_legend(override.aes = list(size = 5)))+
  theme_classic()+
  theme(legend.position="bottom")
 
p_refinado 
```



### Siempre es posible mejorar algún aspecto del gráfico

Ahora vamos a cambiar el color de las etiquetas de la leyenda correspondiente a la variable continente 
y también le quitaremos el recuadro gris.


```{r cambiando_apariencia_2, message=FALSE, warning=FALSE, fig.height=10, fig.width=12, fig.show = "hold"}


p_refinado2 <- ggplot(data=gapminder, mapping=aes(x= gdpPercap, y= lifeExp, color=continent))+
  geom_point(size=3,alpha=0.6)+
  scale_x_log10(labels= scales::dollar)+
  scale_color_manual(values= c("#41b6a6", "#f6e37c","#f5a26b","#51b8df","#713580"), labels= c("Africa", "America", "Asia","Europa", "Oceanía"))+
  labs(x="Ingreso (PBI) Per Capita", y="Esperanza de vida en años",
       title ="Crecimiento económico y esperanza de vida", subtitle ="Los puntos se representan por año-país" , caption = "DataSource: Gapminder- Link: https://www.gapminder.org.", color= " ", alpha=" ")+
  guides(color = guide_legend(override.aes = list(size = 5)))+
  theme_light()+
  theme(legend.position="bottom", legend.key= element_rect(fill="NA"),
        legend.text= element_text(color="#2c204d", 
                                  size= 14), 
        legend.justification = "center")
p_refinado2
  
```

## Customizando el theme.

En el siguiente paso vamos a customizar el theme o tema, para lo cual definiremos dos parámetros 

**text_size** y **margin_size**, que luego utilizaremos para modificar el tamaño del título, subtítulo 
y leyenda.


```{r cambiando_apariencia_3, message=FALSE, warning=FALSE, fig.height=10, fig.width=12, fig.show = "hold"}

#Para no repetir los mismos valores de tamaño en el theme, defino dos variable que utilizaré en el theme del gráfico.

text_size <-16   # tamaño base del texto
margin_size <- text_size/2  #de los margenes

pTheme_final <- ggplot(data=gapminder, mapping=aes(x= gdpPercap, y= lifeExp, color= continent))+
  geom_point(size=3,alpha=0.6)+
  #geom_point(aes(color=continent))+
  scale_x_log10(labels= scales::dollar)+
  scale_color_manual(values= c("#41b6a6", "#f6e37c","#f5a26b","#51b8df","#713580"), labels= c("Africa", "America", "Asia","Europa", "Oceanía"))+
  labs(x="Ingreso (PBI) Per Capita", y="Esperanza de vida en años",
       title ="Crecimiento económico y esperanza de vida", subtitle ="Los puntos se representan por año-país" , caption = "DataSource: Gapminder- Link: https://www.gapminder.org.", color= '', fill="Población")+
  guides(color = guide_legend(override.aes = list(size = 5)))+
  theme_light()+
  theme(legend.position="bottom", legend.key= element_rect(fill='NA'),
        legend.text= element_text(color="#2c204d", 
                                  size= text_size), 
        legend.justification = "center",
        
        plot.title = element_text(size=(text_size * 1.8),family ="Garamond",    
                              hjust = 0.5,vjust = 1,
                              colour = "#2c204d", #
                              face = 'bold', 
                              margin = margin(b = margin_size * 1.2)),
        plot.subtitle = element_text(size = text_size * 1.3,
                             family ="Garamond", hjust = 0.5, vjust = 1, 
                             colour = "#2c204d",
                            margin = margin(b = margin_size * 0.9)),
        plot.caption = element_text(size = 11,family ="Garamond",
                                    hjust = 1, vjust = 1,
                                    colour = "#2c204d", 
                                    face='bold',
                                    margin = margin(t = margin_size * 0.9)),
        panel.background = element_rect(fill = "white"),
        panel.grid.major = element_line(color = "gray90", size = 0.5),
        panel.grid.minor = element_line(color = "gray90", size = 0.25))
pTheme_final

```


## **Paso 8- ¿Cómo guardamos lo hecho hasta aquí?**

Utilizamos la sentencia `ggsave`, como argumento le pasamos nombre del gráfico con la extensión 

deseada (png, pdf, svg, entre otras), dimensiones del gráfico(height y widht), unidades (`units` en 

'in' o 'cm') y tipo (`type`)

```{r grafico_png, echo=TRUE, message=FALSE, warning=FALSE}
ggsave(here("grafico_scatterplot1.png"), height = 8, width = 10, units = "in", type='cairo')

```


# **Extras**

## **9- Agregar una nueva capa**

El objetivo es agregar al gráfico, una curva suavizada correspondiente a una función de regresión, 

entonces vamos a utilizar la funcion geom **geom_smooth**. Entre los métodos a aplicar en dicha 

función tenemos:

* `geom_smooth(method = "gam")`
* `geom_smooth(method = "lm")`
* `geom_smooth(method = "glm")`
* `geom_smooth(method = "loess")`

En nuestro caso, utilizaremos la primera opción (`method = "gam"`) y además aprovecharemos este paso 

para customizar la capa del `theme` o tema, así obtendremos el siguiente gráfico:



```{r capa_smooth,  message=FALSE, warning=FALSE, fig.height=10, fig.width=12, fig.show = "hold"}

text_size <-16   # tamaño base del texto
margin_size <- text_size/2  #de los margenes

# Guardamos el gráfico en el objeto pTheme_final
pTheme_final <- ggplot(data=gapminder, mapping=aes(x= gdpPercap, y= lifeExp))+
  geom_point(aes(color=continent),size=3,alpha=0.6)+
  geom_smooth(method = 'gam', col = "#2c204d", size = 0.7,
              fill = "gray60", alpha = 0.2)+
  scale_x_log10(labels= scales::dollar)+
  scale_color_manual(values= c("#41b6a6", "#f6e37c","#f5a26b","#51b8df","#713580"), labels= c("Africa", "America", "Asia","Europa", "Oceanía"))+
  labs(x="Ingreso (PBI) Per Capita", y="Esperanza de vida en años",
       title ="Crecimiento económico y esperanza de vida", subtitle ="Los puntos se representan por año-país" , caption = "DataSource: Gapminder- Link: https://www.gapminder.org.", color= '', fill="Población")+
  guides(color = guide_legend(override.aes = list(size = 5)))+
  theme_light()+
  theme(legend.position="bottom", legend.key= element_rect(fill='NA'),
        legend.text= element_text(color="#2c204d", 
                                  size= text_size), 
        legend.justification = "center",
        
        plot.title = element_text(size=(text_size * 1.8),family ="Garamond",    
                              hjust = 0.5,vjust = 1,
                              colour = "#2c204d", #
                              face = 'bold', 
                              margin = margin(b = margin_size * 1.2)),
        plot.subtitle = element_text(size = text_size * 1.3,
                             family ="Garamond", hjust = 0.5, vjust = 1, 
                             colour = "#2c204d",
                            margin = margin(b = margin_size * 0.9)),
        plot.caption = element_text(size = 11,family ="Garamond",
                                    hjust = 1, vjust = 1,
                                    colour = "#2c204d", 
                                    face='bold',
                                    margin = margin(t = margin_size * 0.9)),
        panel.background = element_rect(fill = "white"),
        panel.grid.major = element_line(color = "gray90", size = 0.5),
        panel.grid.minor = element_line(color = "gray90", size = 0.25))


# llamamos al objeto pTheme_final
pTheme_final

#Guardamos el gráfico 
ggsave(here("grafico_scatterplot_smooth.png"), height = 8, width = 10, units = "in", type='cairo')
```



## **10- Facetas**

Vamos a separar por columnas con **facet_wrap** teniendo en cuenta la variable **continente**



```{r facet_wrap, message=FALSE, warning=FALSE, fig.height=10, fig.width=12, fig.show = "hold"}

p_facet <- ggplot(data=gapminder, mapping=aes(x= gdpPercap, y= lifeExp, color=continent))+
  geom_point(size=3,alpha=0.6)+
  geom_smooth(method = 'gam', col = "#2c204d", size = 0.7,
              fill = "gray60", alpha = 0.2)+
  scale_x_log10(labels= scales::dollar)+
  scale_color_manual(values= c("#41b6a6", "#f6e37c","#f5a26b","#51b8df","#713580"), labels= c("Africa", "America", "Asia","Europa", "Oceanía"))+
  labs(x="Ingreso (PBI) Per Capita", y="Esperanza de vida en años",
       title ="Crecimiento económico y esperanza de vida", subtitle ="Los puntos se representan por año-país" , caption = "DataSource: Gapminder- Link: https://www.gapminder.org.", color= '')+
  guides(color = guide_legend(override.aes = list(size = 5)))+
  theme_bw()+
  theme(legend.position="bottom")+
  facet_wrap(~continent, ncol = 2, scales="free")

p_facet

# Guardamos el gráfico
ggsave(here("grafico_facet.png"), height = 8, width = 10, units = "in", type='cairo')

```


## **11- Themes personalizados con el Paquete hrbrthemes**

El paquete [hrbrthemes](https://github.com/hrbrmstr/hrbrthemes) ofrece varias opciones de temas para 

aplicar a un gráfico, algunas son: 

* `theme_ipsum()`
* `theme_ft_rc()`
* `theme_ipsum_ps()`
* `theme_ipsum_rc()`
* `theme_ipsum_tw()`
 
Utilizaremos la opción `theme_ipsum_tw()`, entonces obtendremos el siguiente gráfico:


 
```{r facet_wrap2, message=FALSE, warning=FALSE,fig.height=10,fig.width=12, fig.show="hold"}

# Cargo la librería, en este caso, voy a utilizar la opción theme_ipsum_tw()
library(hrbrthemes)

# Importamos la fuente ´titillium_web´ que necesitamos para el theme elegido ya que no la tenemos
# instalada con anterioridad.
hrbrthemes::import_titillium_web()



p_facet_ipsum_tw <- ggplot(data=gapminder, mapping=aes(x= gdpPercap, y= lifeExp, color=continent))+
  geom_point(size=3,alpha=0.6)+
  scale_x_log10(labels= scales::dollar)+
  scale_color_manual(values= c("#41b6a6", "#f6e37c","#f5a26b","#51b8df","#713580"), labels= c("Africa", "America", "Asia","Europa", "Oceanía"))+
  labs(x="Ingreso (PBI) Per Capita", y="Esperanza de vida en años",
       title ="Crecimiento económico y esperanza de vida", subtitle ="Los puntos se representan por año-país" , caption = "DataSource: Gapminder- Link: https://www.gapminder.org.", color= '')+
  guides(color = guide_legend(override.aes = list(size = 5)))+
  theme_ipsum_tw()+
  theme(legend.position="bottom")+
  facet_wrap(~continent, ncol = 2, scales="free") 

p_facet_ipsum_tw

# ¿Guardamos el gráfico?
ggsave(here("grafico_facet_ipsum_tw.png"), height = 8, width = 10, units = "in", type='cairo')


```


En cambio, si utilizamos la segunda opción, entonces obtendremos el siguiente gráfico:


```{r facet_wrap_dark, message=FALSE, warning=FALSE,fig.height=10, fig.width=12, fig.show="hold"}

# Importamos la fuente ´roboto condensed´ que necesitamos para el theme elegido ya que no la tenemos
# instalada con anterioridad.
hrbrthemes::import_roboto_condensed()

p_facet_dark <- ggplot(data=gapminder, mapping=aes(x= gdpPercap, y= lifeExp, color=continent))+
  geom_point(size=3,alpha=0.6)+
  scale_x_log10(labels= scales::dollar)+
  scale_color_manual(values= c("#41b6a6", "#f6e37c","#f5a26b","#51b8df","#713580"), labels= c("Africa", "America", "Asia","Europa", "Oceanía"))+
  labs(x="Ingreso (PBI) Per Capita", y="Esperanza de vida en años",
       title ="Crecimiento económico y esperanza de vida", subtitle ="Los puntos se representan por año-país" , caption = "DataSource: Gapminder- Link: https://www.gapminder.org.", color= '')+
  guides(color = guide_legend(override.aes = list(size = 5)))+
  theme_ft_rc()+
  theme(legend.position="bottom")+
  facet_wrap(~continent, ncol = 2, scales="free") 

p_facet_dark

# Guardamos el gráfico
ggsave(here("grafico_facet_dark.png"), height = 8, width = 10, units = "in", type='cairo')

```



## **12- Gráficos combinados con el Paquete patchwork**

Utilizaremos la librería [patchwork](https://github.com/thomasp85/patchwork)

para combinar dos gráficos (el gráfico **pTheme_final** con el gráfico facetado **p_facet_ipsum_tw**), 
pero antes debo generarlos nuevamente sin título, ni subtítulo ni caption, ya que esos elementos los 

agrego al unirlos con patchwork.


```{r para_patchwork, message=FALSE, warning=FALSE,fig.height=10, fig.width=12, fig.show="hold"}

text_size <-16   # tamaño base del texto
margin_size <- text_size/2  #de los margenes

# generamos la primer figura p1

p1 <- ggplot(data=gapminder, mapping=aes(x= gdpPercap, y= lifeExp))+
  geom_point(aes(color=continent),size=3,alpha=0.6)+
  geom_smooth(method = 'gam', col = "#2c204d", size = 0.7,
              fill = "gray60", alpha = 0.2)+
  scale_x_log10(labels= scales::dollar)+
  scale_color_manual(values= c("#41b6a6", "#f6e37c","#f5a26b","#51b8df","#713580"), labels= c("Africa", "America", "Asia","Europa", "Oceanía"))+
  labs(x="Ingreso (PBI) Per Capita", y="Esperanza de vida en años",
        color= '')+
  guides(color = guide_legend(override.aes = list(size = 5)))+
  theme(legend.position="bottom", legend.key= element_rect(fill='NA'),
        legend.text= element_text(color="#2c204d", 
                                  size= text_size), 
        legend.justification = "center",
        
        plot.title = element_text(size=(text_size * 1.8),family ="Garamond",    
                              hjust = 0.5,vjust = 1,
                              colour = "#2c204d", #
                              face = 'bold', 
                              margin = margin(b = margin_size * 1.2)),
        plot.subtitle = element_text(size = text_size * 1.3,
                             family ="Garamond", hjust = 0.5, vjust = 1, 
                             colour = "#2c204d",
                            margin = margin(b = margin_size * 0.9)),
        plot.caption = element_text(size = 11,family ="Garamond",
                                    hjust = 1, vjust = 1,
                                    colour = "#2c204d", 
                                    face='bold',
                                    margin = margin(t = margin_size * 0.9)),
        panel.background = element_rect(fill = "white"),
        panel.grid.major = element_line(color = "gray90", size = 0.5),
        panel.grid.minor = element_line(color = "gray90", size = 0.25))

p1

# Generamos la segunda figura

p2 <-ggplot(data=gapminder, mapping=aes(x= gdpPercap, y= lifeExp, color=continent))+
  geom_point(size=3,alpha=0.6)+
  scale_x_log10(labels= scales::dollar)+
  scale_color_manual(values= c("#41b6a6", "#f6e37c","#f5a26b","#51b8df","#713580"), labels= c("Africa", "America", "Asia","Europa", "Oceanía"))+
  labs(x="", y="Esperanza de vida en años", 
       color= '')+
  guides(color = guide_legend(override.aes = list(size = 5)))+
  theme_ipsum_tw()+
  theme(legend.position="none", axis.text.y = element_text(size = 12))+
  # con legend.position="none", elimino las leyendas de continente 
  facet_wrap(~continent, ncol = 2, scales="free") # 
p2

ggsave(here("grafico_p2.png"), height = 8, width = 10, units = "in", type='cairo')

```


Combinamos los dos últimos gráficos realizados (p1 y p2),



```{r combino_graficos, message=FALSE, warning=FALSE, fig.height=12,  fig.width=14, fig.show="hold"}
library(patchwork)

patchwork <- p2 / p1 +                          #combino ambos gráficos
  plot_annotation(title ="Crecimiento económico y esperanza de vida", subtitle ="Los puntos se representan por año-país" , caption = "DataSource: Gapminder- Link: https://www.gapminder.org.") &   
                  theme (plot.title = element_text(size = 18), plot.subtitle = element_text(size = 14), plot.caption = element_text(size = 14))  
# agrego título, subtítulo y caption
# defino el tamaño de las etiquetas

patchwork

### Guardamos el gráfico realizado con patchwork 
ggsave(here("grafico_patchwork.png"), height = 12, width = 14, units = "in", type='cairo')
```


## **13- Gráficos interactivos con Plotly**



```{r graficos_plotly, fig.height=6, fig.show="hold", fig.width=8, message=FALSE, warning=FALSE}

# Cargamos la líbreria plotly
library(plotly)
# Forma directa de utilizar plotly

ggplotly(pTheme_final)
ggplotly(p_facet)
ggplotly(p_facet_dark)
```



### **Referencias:** 
* Libro [Socviz](https://socviz.co/) de Kieran Healy

* Workshop dictado por Kieran Healy en la Rstudioconf sobre [Visualizacion de datos](https://github.com/rstudio-conf-2020/dataviz)


