---
title: "Visualización de datos en R y con ggplot2"
subtitle: "Scatter plots"
author: "Patricia Loto"
date: "05-03-2020"
output:
   html_document:
       theme: "journal"
       css: styles.css
       dev: png
       highlight: "default"
       toc: true
       toc_float: true
       code_folding: hide
       
 
---
 
 
## **Librerías**

Como ya tenemos instalados los paquetes que utilizaremos, ahora resta decirle a R de manera explícita cuáles son los paquetes que queremos usar, en este caso: 

```{r carga_librerias, echo=TRUE, message=FALSE, warning=FALSE, collapse=FALSE}
#theme: "journal"  urlcolor: #713580
library(gapminder)
library(here)
library(tidyverse)
library(DT)

```

## Un vistazo al set de datos Gapminder

Antes de empezar a graficar, inspeccionaremos el dataset `gapminder`, el cual es un paquete que contiene datos sobre población, expectativa de vida y PIB per cápita de los cinco continentes y sus respectivos países entre los años 1952 y 2007. 

En primer lugar, utilizaremos la función `str` para conocer la estructura de nuestro conjunto de datos, es decir, cuántas observaciones contiene, cuáles variables y de qué tipo son, tal como se observa:


```{r str_gapminder, message=FALSE, warning=FALSE,}

 str(gapminder)

```





En segundo lugar, utilizaremos la función `datatable` del paquete `DT`, la cual mostrará el conjunto de datos en el formato de tabla interactiva, la cual nos permite realizadar un recorrido rápido por los datos, e incluso buscar algún dato en particular, por ejemplo, los datos correspondientes a Argentina.




```{r DT_gapminder, echo=TRUE, message=FALSE, warning=FALSE, fig.height=8, fig.width=10, fig.show = "hold"}
 datatable(gapminder)

```





# **Gráfico paso a paso  ¿Lo hacemos en capas?**

## **Paso 1: Datos**

Luego de darle un vistazo a los datos, estamos en condiciones de comenzar a graficar, el primer paso es `ggplot(data = gapminder)`, de esta manera creamos un objeto que utilizará los datos de la tabla 'Gapminder'.


```{r datos_1, message=FALSE, warning=FALSE, fig.height=8, fig.width=10, fig.show="hold" }

# el símbolo '<-' representa asignación, por lo que podemos guardar nuestro gráfico en una variable o directamente ejecutarlo, como lo hicimos anteriormente.

p <- ggplot(data = gapminder)

```


**Importante**: cada vez que querramos agregar una nueva capa al gráfico utilizamos el operador **+**, seguido de la capa deseada (`función_geom`, `labs`, `theme`, etc.).



## **Paso 2: Atributos estéticos**

Mediante el **mapeo** o **mapping** le decimos a ggplot cuáles son las variables que queremos representar mediante elementos del gráfico. Elegimos las variables **gdpPercap**, **lifeExp** y **continent**, donde la primera estará asignada a 'x', la segunda a 'y' y la última al atributo `color`, por el cual se asignará un color por cada valor distinto de la variable continente. 

Otros elementos estéticos pueden incluir, por ejemplo, `shape` y `size`.


```{r atributos_esteticos_2, message=FALSE, warning=FALSE, fig.height=8, fig.width=10, fig.show = "hold"}

p <- ggplot(data = gapminder,mapping = aes(x = gdpPercap,y = lifeExp, color=continent))
p
```




## **Paso 3: Función Geom**

Recuerda que cada `geom` es una función y que una función lleva argumentos, los cuales generalmente son opcionales. Queremos  graficar un diagrama de dispersión o **scatterplot**, entonces elegimos la función `geom_point` y le pasamos como argumento `size=3`, así le indicamos a ggplot el tamaño de los puntos.

```{r funcion_geom_3, message=FALSE, warning=FALSE, fig.height=8, fig.width=10, fig.show = "hold"}

p + geom_point(size=3)


```
 


En la figura anterior podemos observar la relación existente entre el **ingreso bruto per cápita** y la **esperanza de vida** de cada país. 
 
 
 
 
## **Paso 4: Sistemas de coordenadas y escalas**


```{r coord_escalas_4, message=FALSE, warning=FALSE, fig.height=8, fig.width=10, fig.show = "hold"}

# A partir de acá comenzaremos a codear el gráfico completo para que el proceso sea más claro:

 # p + coord_cartesian()+
 #   scale_x_log10()

p <- ggplot(data = gapminder,mapping = aes(x = gdpPercap,y = lifeExp,color = continent))+
  geom_point(size=3)+
  coord_cartesian()+
  scale_x_log10(labels= scales::dollar)
 
p
```




## **Paso 5: Etíquetas y guías** 

Con la capa de `labs` o 'etiquetas' defino **título**, **subtítulo** y **caption** del gráfico. Además, especifico `color= " "` para eliminar el título de la leyenda correspondiente a la variable 'continente' por ser redundante.


```{r etiquetas_5, message=FALSE, warning=FALSE, fig.height=8, fig.width=10,  fig.show = "hold"}


# p +  labs(x = "Ingreso (GDP) Per Capita", y = "Esperanza de vida en años",
#        title = "Relación entre el ingreso per cápita y y esperanza de vida",
#        subtitle = "Los puntos se representan por año-país",
#        caption = "DataSource: Gapminder.")+
   #guides(color = guide_legend(override.aes = list(size = 5)))

ggplot(data = gapminder,mapping = aes(x = gdpPercap,y = lifeExp,color = continent))+ 
    geom_point(size=3)+
    coord_cartesian()+
    scale_x_log10(labels= scales::dollar)+
   labs(x = "Ingreso (GDP) Per Capita", y = "Esperanza de vida en años",
       title = "Crecimiento económico y esperanza de vida",
       subtitle = "Los puntos se representan por año-país",
       caption = "DataSource: Gapminder - Link: https://www.gapminder.org", color=" ")+
   guides(color = guide_legend(override.aes = list(size = 5)))
  

# con la capa de 'guides' o 'guía' le asigno formato a las formas (puntos) de la leyenda correspondiente a la variable continente.

```





## **Paso 6: Paleta de colores**


**¿Y si queremos cambiar el color?**

Existen muchos paquetes de paletas de colores y cada uno ofrece diferentes opciones, por ejemplo el 
paquete **RColorBrewer** ofrece:


- **Opciones de paletas cualitativas**

```{r paleta_Brewer_cualitativas, message=FALSE, warning=FALSE, fig.height=10, fig.width=12 }
library(RColorBrewer)
display.brewer.all(type = "qual")

```


- **Opciones de paletas cuantitativas**

```{r  paleta_Brewer_cuantitativas, message=FALSE, warning=FALSE, fig.height=10, fig.width=12}

display.brewer.all(type = "seq")
```


- **Opciones de paletas divergentes**

```{r  paleta_Brewer_divergentes, message=FALSE, warning=FALSE, fig.height=10, fig.width=12}

display.brewer.all(type = "div")
```





### Probamos la opción **`Set2`**

Utilizamos la opción `scale_color_brewer(palette="Set2")`.

```{r grafico_con_Brewer, message=FALSE, warning=FALSE, fig.height=8, fig.width=10, fig.show = "hold"}

pSet2 <- ggplot(data = gapminder,mapping = aes(x = gdpPercap,y = lifeExp,
         color= continent))+ 
  geom_point(size=3)+
  scale_color_brewer(palette="Set2")+
  coord_cartesian()+
  scale_x_log10(labels= scales::dollar)+
   labs(x = "Ingreso (GDP) Per Cápita", y = "Esperanza de vida",
       title = "Crecimiento económico y esperanza de vida",
       subtitle = "Los puntos se representan por año-país",
       caption = "DataSource: Gapminder - Link: https://www.gapminder.org", color=" ")+
   guides(color = guide_legend(override.aes = list(size = 5)))

pSet2

```



### Probamos la opción **`Dark2`**

Utilizamos la opción `scale_color_brewer(palette="Dark2")`.

```{r grafico_con_Brewer_dark2, message=FALSE, warning=FALSE, fig.height=8, fig.width=10, fig.show = "hold"}

pdark2 <- ggplot(data = gapminder,mapping = aes(x = gdpPercap,y = lifeExp,color = continent))+ 
  geom_point(size=3)+
  scale_color_brewer(palette="Dark2")+
  coord_cartesian()+
  scale_x_log10(labels= scales::dollar)+
   labs(x = "Ingreso (GDP) Per Cápita", y = "Esperanza de vida",
       title = "Crecimiento económico y esperanza de vida",
       subtitle = "Los puntos se representan por año-país",
       caption = "DataSource: Gapminder - Link: https://www.gapminder.org", color=" ")+
   guides(color = guide_legend(override.aes = list(size = 5)))

pdark2 
```





### ¿Y si queremos trabajar con nuestra propia paleta de colores?

Utilizamos una escala manual de colores mediante la opción `scale_color_manual(values= c("color1", "color2",..., "colorN"), labels= c("nombre1", "nombre2",..., "nombreN"))`, en la misma especificamos los colores elegidos y las etiquetas de cada uno de ellos. 

```{r grafico_colores_propios, message=FALSE, warning=FALSE, fig.height=8, fig.width=10, fig.show = "hold"}
pmanual <- ggplot(data = gapminder,mapping = aes(x = gdpPercap,y = lifeExp,color =            continent))+ 
    geom_point(size=3)+
    scale_color_manual(values = c("#41b6a6", "#f6e37c",   "#f5a26b","#51b8df","#713580"), labels = c("Africa", "América","Asia",  "Europa", "Oceanía"))+
    coord_cartesian()+
    scale_x_log10(labels= scales::dollar)+
    labs(x = "Ingreso (GDP) Per Cápita", y = "Esperanza de vida",
       title = "Crecimiento económico y esperanza de vida",
       subtitle = "Los puntos se representan por año-país",
       caption = "DataSource: Gapminder - Link: https://www.gapminder.org", color=" ")+
   guides(color = guide_legend(override.aes = list(size = 5)))

pmanual
```



## **Paso 7: Temas**


Para cambiar la apariencia del gráfico podemos agregar otra capa con un tema en particular, existen temas que vienen ya incluidos en ggplot2 como, por ejemplo:

 * `theme_bw()`
 * `theme_minimal()`
 * `theme_dark()`
 * `theme_grey()` 
 * `theme_gray()`
 


### Theme_grey


```{r thema_bw, message=FALSE, warning=FALSE, fig.height=8, fig.width=10, fig.show = "hold"}

p_theme_bw <- ggplot(data = gapminder,mapping = aes(x = gdpPercap,y = lifeExp,color = continent))+ 
    geom_point(size=3)+
    scale_color_manual(values = c("#41b6a6", "#f6e37c",   "#f5a26b","#51b8df","#713580"), labels = c("Africa", "América","Asia",  "Europa", "Oceanía"))+
    coord_cartesian()+
    scale_x_log10(labels= scales::dollar)+
    labs(x = "Ingreso (GDP) Per Cápita", y = "Esperanza de vida",
       title = "Crecimiento económico y esperanza de vida",
       subtitle = "Los puntos se representan por año-país",
       caption = "DataSource: Gapminder - Link: https://www.gapminder.org", color=" ")+
   guides(color = guide_legend(override.aes = list(size = 5)))+
  theme_grey()

p_theme_bw
```



### Theme_classic

```{r tema_classic, message=FALSE, warning=FALSE, fig.height=8, fig.width=10, fig.show = "hold", tidy=TRUE}

ptheme_classic <- ggplot(data = gapminder,mapping = aes(x = gdpPercap,y = lifeExp,color =            continent))+ 
    geom_point(size=3)+
    scale_color_manual(values = c("#41b6a6", "#f6e37c",   "#f5a26b","#51b8df","#713580"), labels = c("Africa", "América","Asia",  "Europa", "Oceanía"))+
    coord_cartesian()+
    scale_x_log10(labels= scales::dollar)+
    labs(x = "Ingreso (GDP) Per Cápita", y = "Esperanza de vida",
       title = "Crecimiento económico y esperanza de vida",
       subtitle = "Los puntos se representan por año-país",
       caption = "DataSource: Gapminder - Link: https://www.gapminder.org", color=" ")+
   guides(color = guide_legend(override.aes = list(size = 5)))+
  theme_classic()
 
ptheme_classic
```




## ¿Cómo customizamos el theme? Manos a la obra.


En el siguiente paso vamos a customizar el `theme` o tema, para lo cual definiremos dos parámetros 
**text_size** y **margin_size**, que luego utilizaremos para modificar el tamaño del título, subtítulo y leyenda.

- Con `legend.position="bottom"` cambiamos la posición de la leyenda correspondiente a continente, en 
este caso, le indicamos a R que la leyenda estará ubicada en la parte inferior del gráfico.

- Con `legend.key= element_rect(fill='NA')` eliminamos el recuadro gris de las leyendas.

- Con `legend.text= element_text(color="#2c204d", size= text_size)` especificamos el color y el tamaño del texto de la leyenda.

- Con `plot.title= element_text(size = text_size * 1.8,family=Garamond`, 
`hjust = 0.5,vjust = 1,colour = "#2c204d", ...)` especificamos el tamaño, fuente, ubicación y color del título.

- Con `plot.subtitle= element_text(size = text_size * 1.3, family=Garamond,`
`hjust = 0.5,vjust = 1,colour = "#2c204d", ...)` especificamos el tamaño, fuente, ubicación y color del título.

- Con `plot.caption= element_text(size = 11,family ="Garamond"`, 
`hjust = 1, vjust = 1, colour = "#2c204d",...)` especificamos el tamaño, fuente, ubicación y color del título.



```{r theme_customizado, message=FALSE, warning=FALSE, fig.height=10, fig.width=12, fig.show = "hold"}

#Para no repetir los mismos valores de tamaño en el theme, defino dos variable que utilizaré en el theme del gráfico.

text_size <-16   # tamaño base del texto
margin_size <- text_size/2  #de los margenes

pTheme_customizado <- ggplot(data=gapminder, mapping=aes(x= gdpPercap, y= lifeExp, color= continent))+
  geom_point(size=3,alpha=0.6)+
  scale_x_log10(labels= scales::dollar)+
  scale_color_manual(values= c("#41b6a6", "#f6e37c","#f5a26b","#51b8df","#713580"), labels= c("Africa", "America", "Asia","Europa", "Oceanía"))+
  labs(x="Ingreso (PBI) Per Capita", y="Esperanza de vida en años",
       title ="Crecimiento económico y esperanza de vida", subtitle ="Los puntos se representan por año-país" , caption = "DataSource: Gapminder- Link: https://www.gapminder.org.", color= '')+
  guides(color = guide_legend(override.aes = list(size = 5)))+
  theme_light()+
  theme(legend.position="bottom", legend.key= element_rect(fill='NA'),
        legend.text= element_text(color="#2c204d", 
                                  size= text_size), 
        legend.justification = "center",
        
        plot.title = element_text(size=(text_size * 1.8),family ="Garamond",    
                              hjust = 0.5,vjust = 1,
                              colour = "#2c204d", #
                              face = 'bold', 
                              margin = margin(b = margin_size * 1.2)),
        plot.subtitle = element_text(size = text_size * 1.3,
                             family ="Garamond", hjust = 0.5, vjust = 1, 
                             colour = "#2c204d",
                            margin = margin(b = margin_size * 0.9)),
        plot.caption = element_text(size = 11,family ="Garamond",
                                    hjust = 1, vjust = 1,
                                    colour = "#2c204d", 
                                    face='bold',
                                    margin = margin(t = margin_size * 0.9)),
        panel.background = element_rect(fill = "white"),
        panel.grid.major = element_line(color = "gray90", size = 0.5),
        panel.grid.minor = element_line(color = "gray90", size = 0.25))

pTheme_customizado

```



## **Paso 8- ¿Cómo guardamos lo hecho hasta aquí?**


Utilizamos la sentencia `ggsave("nombre.extension, height= n, width= n, units=" ", type= ' '")`, como argumento le pasamos el nombre del gráfico con la extensión deseada (png, pdf, svg, entre otras), dimensiones del gráfico con `height` y `width` o con `dpi`y unidades con `units` en "in","cm" o "mm").

```{r grafico_png, echo=TRUE, message=FALSE, warning=FALSE}
ggsave(here("grafico_scatterplot1.png"), height = 8, width = 10, units = "in", type='cairo')

```




# **Extras**

## **9- Agregar una nueva capa**


El objetivo es agregar al gráfico, una curva suavizada correspondiente a una función de regresión, entonces vamos a utilizar la funcion geom **geom_smooth**. Entre los métodos a aplicar, tenemos:

* `geom_smooth(method = "gam")`
* `geom_smooth(method = "lm")`
* `geom_smooth(method = "glm")`
* `geom_smooth(method = "loess")`

En nuestro caso, utilizaremos la primera opción `method = "gam"` y recuerda que una **función geom** puede tener múltiples argumentos:

`geom_smooth(method = 'gam', col = "#2c204d", size = 0.7, fill = "gray60", alpha = 0.2)`. De esta manera, le indicamos a ggplot el método que utilizaremos y el color, tamaño, relleno y transparencia de la línea.


```{r capa_smooth,  message=FALSE, warning=FALSE, fig.height=10, fig.width=12, fig.show = "hold"}

text_size <-16   # tamaño base del texto
margin_size <- text_size/2  #de los margenes

# Asignamos el gráfico `ggplot' al objeto p_capa_smooth
p_capa_smooth <- ggplot(data=gapminder, mapping=aes(x= gdpPercap, y= lifeExp))+
  geom_point(aes(color=continent),size=3,alpha=0.6)+
  geom_smooth(method = 'gam', col = "#2c204d", size = 0.7,
              fill = "gray60", alpha = 0.2)+
  scale_x_log10(labels= scales::dollar)+
  scale_color_manual(values= c("#41b6a6", "#f6e37c","#f5a26b","#51b8df","#713580"), labels= c("Africa", "America", "Asia","Europa", "Oceanía"))+
  labs(x="Ingreso (PBI) Per Capita", y="Esperanza de vida en años",
       title ="Crecimiento económico y esperanza de vida", subtitle ="Los puntos se representan por año-país" , caption = "DataSource: Gapminder- Link: https://www.gapminder.org.", color= '', fill="Población")+
  guides(color = guide_legend(override.aes = list(size = 5)))+
  theme_light()+
  theme(legend.position="bottom", legend.key= element_rect(fill='NA'),
        legend.text= element_text(color="#2c204d", 
                                  size= text_size), 
        legend.justification = "center",
        plot.title = element_text(size=(text_size * 1.8),family ="Garamond",    
                              hjust = 0.5,vjust = 1,
                              colour = "#2c204d", #
                              face = 'bold', 
                              margin = margin(b = margin_size * 1.2)),
        plot.subtitle = element_text(size = text_size * 1.3,
                             family ="Garamond", hjust = 0.5, vjust = 1, 
                             colour = "#2c204d",
                            margin = margin(b = margin_size * 0.9)),
        plot.caption = element_text(size = 11,family ="Garamond",
                                    hjust = 1, vjust = 1,
                                    colour = "#2c204d", 
                                    face='bold',
                                    margin = margin(t = margin_size * 0.9)),
        panel.background = element_rect(fill = "white"),
        panel.grid.major = element_line(color = "gray90", size = 0.5),
        panel.grid.minor = element_line(color = "gray90", size = 0.25))

# llamamos al objeto p_capa_smooth
p_capa_smooth

# Guardamos el gráfico  con ggsave
ggsave(here("grafico_smooth.png"), height = 8, width = 10, units = "in", type='cairo')
```




## **10- Facetas**

Vamos a separar por columnas con **facet_wrap** teniendo en cuenta la variable **continente**



```{r facet_wrap, message=FALSE, warning=FALSE, fig.height=10, fig.width=12, fig.show = "hold"}

p_facet <- ggplot(data=gapminder, mapping=aes(x= gdpPercap, y= lifeExp, color=continent))+
  geom_point(size=3,alpha=0.6)+
  geom_smooth(method = 'gam', col = "#2c204d", size = 0.7,
              fill = "gray60", alpha = 0.2)+
  scale_x_log10(labels= scales::dollar)+
  scale_color_manual(values= c("#41b6a6", "#f6e37c","#f5a26b","#51b8df","#713580"), labels= c("Africa", "America", "Asia","Europa", "Oceanía"))+
  labs(x="Ingreso (PBI) Per Capita", y="Esperanza de vida en años",
       title ="Crecimiento económico y esperanza de vida", subtitle ="Los puntos se representan por año-país" , caption = "DataSource: Gapminder- Link: https://www.gapminder.org.", color= '')+
  guides(color = guide_legend(override.aes = list(size = 5)))+
  theme_bw()+
  theme(legend.position="bottom")+
  facet_wrap(~continent, ncol = 2, scales="free")

p_facet

# Guardamos el gráfico
ggsave(here("grafico_facet.png"), height = 8, width = 10, units = "in", type='cairo')

```




## **11- Themes personalizados con el paquete hrbrthemes**

El paquete [hrbrthemes](https://github.com/hrbrmstr/hrbrthemes) ofrece varias opciones de temas para aplicar a un gráfico, algunas son: 

* `theme_ipsum()`
* `theme_ft_rc()`
* `theme_ipsum_ps()`
* `theme_ipsum_rc()`
* `theme_ipsum_tw()`
 
Entonces, en lugar de utilizar un theme customizado, eligiremos la última opción `theme_ipsum_tw()`, así obtendremos el siguiente gráfico:


 
```{r facet_wrap2, message=FALSE, warning=FALSE,fig.height=10,fig.width=12, fig.show="hold"}

# Cargo la librería, en este caso, voy a utilizar la opción theme_ipsum_tw()
library(hrbrthemes)

# Importamos la fuente ´titillium_web´ que necesitamos para el theme elegido ya que no la tenemos
# instalada con anterioridad.
hrbrthemes::import_titillium_web()



p_facet_ipsum_tw <- ggplot(data=gapminder, mapping=aes(x= gdpPercap, y= lifeExp, color=continent))+
  geom_point(size=3,alpha=0.6)+
  scale_x_log10(labels= scales::dollar)+
  scale_color_manual(values= c("#41b6a6", "#f6e37c","#f5a26b","#51b8df","#713580"), labels= c("Africa", "America", "Asia","Europa", "Oceanía"))+
  labs(x="Ingreso (PBI) Per Capita", y="Esperanza de vida en años",
       title ="Crecimiento económico y esperanza de vida", subtitle ="Los puntos se representan por año-país" , caption = "DataSource: Gapminder- Link: https://www.gapminder.org.", color= '')+
  guides(color = guide_legend(override.aes = list(size = 5)))+
  theme_ipsum_tw()+
  theme(legend.position="bottom")+
  facet_wrap(~continent, ncol = 2, scales="free") 

p_facet_ipsum_tw

# ¿Guardamos el gráfico?
ggsave(here("grafico_facet_ipsum_tw.png"), height = 8, width = 10, units = "in", type='cairo')


```



En cambio, si utilizamos la segunda opción `theme_ft_rc()`, entonces obtendremos el siguiente gráfico:


```{r facet_wrap_dark, message=FALSE, warning=FALSE,fig.height=10, fig.width=12, fig.show="hold"}

# Importamos la fuente ´roboto condensed´ que necesitamos para el theme elegido ya que no la tenemos instalada con anterioridad.

hrbrthemes::import_roboto_condensed()

p_facet_dark <- ggplot(data=gapminder, mapping=aes(x= gdpPercap, y= lifeExp, color=continent))+
  geom_point(size=3,alpha=0.6)+
  scale_x_log10(labels= scales::dollar)+
  scale_color_manual(values= c("#41b6a6", "#f6e37c","#f5a26b","#51b8df","#713580"), labels= c("Africa", "America", "Asia","Europa", "Oceanía"))+
  labs(x="Ingreso (PBI) Per Capita", y="Esperanza de vida en años",
       title ="Crecimiento económico y esperanza de vida", subtitle ="Los puntos se representan por año-país" , caption = "DataSource: Gapminder- Link: https://www.gapminder.org.", color= '')+
  guides(color = guide_legend(override.aes = list(size = 5)))+
  theme_ft_rc()+
  theme(legend.position="bottom")+
  facet_wrap(~continent, ncol = 2, scales="free") 

p_facet_dark

# Guardamos el gráfico
ggsave(here("grafico_facet_dark.png"), height = 8, width = 10, units = "in", type='cairo')

```





## **12- Gráficos combinados con el Paquete patchwork**

Utilizaremos la librería [patchwork](https://github.com/thomasp85/patchwork) para combinar dos gráficos (el gráfico **p_capa_smooth** con el gráfico facetado **p_facet_ipsum_tw**),pero antes debo generarlos nuevamente sin título, ni subtítulo ni caption, ya que esos elementos los agrego al unirlos con patchwork.


**Generamos la primer figura**


```{r figura1_patchwork, message=FALSE, warning=FALSE,fig.height=10, fig.width=12, fig.show="hold"}

text_size <-16   # tamaño base del texto

p1 <- ggplot(data=gapminder, mapping=aes(x= gdpPercap, y= lifeExp))+
  geom_point(aes(color=continent),size=3,alpha=0.6)+
  geom_smooth(method = 'gam', col = "#2c204d", size = 0.7,
              fill = "gray60", alpha = 0.2)+
  scale_x_log10(labels= scales::dollar)+
  scale_color_manual(values= c("#41b6a6", "#f6e37c","#f5a26b","#51b8df","#713580"), labels= c("Africa", "America", "Asia","Europa", "Oceanía"))+
  labs(x="Ingreso (PBI) Per Capita", y="Esperanza de vida en años",
        color= '')+
  guides(color = guide_legend(override.aes = list(size = 5)))+
  theme(legend.position="bottom", legend.key= element_rect(fill='NA'),
        legend.text= element_text(color="#2c204d", size= text_size), 
        legend.justification = "center",
        panel.background = element_rect(fill = "white"),
        panel.grid.major = element_line(color = "gray90", size = 0.5),
        panel.grid.minor = element_line(color = "gray90", size = 0.25))

p1

```



**Generamos la segunda figura**



```{r figura2_patchwork, message=FALSE, warning=FALSE,fig.height=10, fig.width=12, fig.show="hold"}


p2 <-ggplot(data=gapminder, mapping=aes(x= gdpPercap, y= lifeExp, color=continent))+
  geom_point(size=3,alpha=0.6)+
  scale_x_log10(labels= scales::dollar)+
  scale_color_manual(values= c("#41b6a6", "#f6e37c","#f5a26b","#51b8df","#713580"), labels= c("Africa", "America", "Asia","Europa", "Oceanía"))+
  labs(x="", y="Esperanza de vida en años", 
       color= '')+
  guides(color = guide_legend(override.aes = list(size = 5)))+
  theme_ipsum_tw()+
  theme(legend.position="none", axis.text.y = element_text(size = 12))+
  # con legend.position="none", elimino las leyendas de continente 
  facet_wrap(~continent, ncol = 2, scales="free") # 
p2

ggsave(here("grafico_p2.png"), height = 8, width = 10, units = "in", type='cairo')

```


Podemos elegir combinar los dos figuras así:

-  `p1 + p2`, una figura a continuación de la otra
-  `p1 / p2`, la primera figura en la parte superior y la segunda en la parte inferior.


```{r combino_graficos, message=FALSE, warning=FALSE, fig.height=12,  fig.width=14, fig.show="hold"}
library(patchwork)

graficos_combinados <- p1/ p2 +         #combino ambos gráficos
  plot_annotation(title ="Crecimiento económico y esperanza de vida", subtitle ="Los puntos se representan por año-país" , caption = "DataSource: Gapminder- Link: https://www.gapminder.org.") &   
                  theme (plot.title = element_text(size = 18), plot.subtitle = element_text(size = 14), plot.caption = element_text(size = 14))  
# agrego título, subtítulo y caption
# defino el tamaño de las etiquetas

graficos_combinados

### Guardamos el gráfico realizado con patchwork 
ggsave(here("grafico_patchwork.png"), height = 12, width = 14, units = "in", type='cairo')
```



## **13- Gráficos interactivos con Plotly**

```{r para_plotly, message=FALSE, warning=FALSE,include=FALSE, fig.height=6,fig.width=8, fig.show="hold"}

#Volvemos a ejecutar el gráfico con asignandole un tamaño menor al título para que quedé mejor en el gráfico interactivo. 
text_size <-14   # tamaño base del texto
margin_size <- text_size/2  #de los margenes

p_capa_smooth <- ggplot(data=gapminder, mapping=aes(x= gdpPercap, y= lifeExp)) +
  geom_point(aes(color=continent),size=3,alpha=0.6) +
  geom_smooth(method = 'gam', col = "#2c204d", size = 0.7,
              fill = "gray60", alpha = 0.2) +
  scale_x_log10(labels= scales::dollar) +
  scale_color_manual(values= c("#41b6a6", "#f6e37c","#f5a26b","#51b8df","#713580"), labels= c("Africa", "America", "Asia","Europa", "Oceanía"))+
  labs(x="Ingreso (PBI) Per Capita", y="Esperanza de vida en años",
       title ="Crecimiento económico y esperanza de vida", subtitle ="Los puntos se representan por año-país" , caption = "DataSource: Gapminder- Link: https://www.gapminder.org.", color= '')+
  guides(color = guide_legend(override.aes = list(size = 5)))+
  theme_light()+
  theme(legend.position="bottom", legend.key= element_rect(fill='NA'),
        legend.text= element_text(color="#2c204d", 
                                  size= text_size), 
        legend.justification = "center",
        
        plot.title = element_text(size=(text_size * 1.8),family ="Garamond",    
                              hjust = 0.5,vjust = 1,
                              colour = "#2c204d", #
                              face = 'bold', 
                              margin = margin(b = margin_size * 1.2)),
        plot.subtitle = element_text(size = text_size * 1.3,
                             family ="Garamond", hjust = 0.5, vjust = 1, 
                             colour = "#2c204d",
                            margin = margin(b = margin_size * 0.9)),
        plot.caption = element_text(size = 11,family ="Garamond",
                                    hjust = 1, vjust = 1,
                                    colour = "#2c204d", 
                                    face='bold',
                                    margin = margin(t = margin_size * 0.9)),
        panel.background = element_rect(fill = "white"),
        panel.grid.major = element_line(color = "gray90", size = 0.5),
        panel.grid.minor = element_line(color = "gray90", size = 0.25))

p_capa_smooth
```



```{r graficos_plotly,message=FALSE, warning=FALSE, fig.height=6, fig.width=9, fig.show="hold"}

# Cargamos la líbreria plotly
library(plotly)
# Forma directa de utilizar plotly

#ggplotly(pTheme_final)
ggplotly(p_capa_smooth, hoverinfo = "all") 

```


```{r graficos_plotly_2, message=FALSE, warning=FALSE, fig.show="hold", fig.height=8, fig.width=9.5 }
library(plotly)
ggplotly(p_facet)
ggplotly(p_facet_dark)
```





## **Referencias** 


* Libro [Socviz](https://socviz.co/) de Kieran Healy.

* Workshop dictado por Kieran Healy en la Rstudioconf sobre [Visualizacion de datos](https://github.com/rstudio-conf-2020/dataviz).

* Libro [R para ciencia de datos](https://es.r4ds.hadley.nz/) de Hadley Wickham. 


